ACORDAO-COMPLETO-2559682

ACÓRDÃO 788/2023 ATA 16/2023 - PLENÁRIO

VISTOS, relatados e discutidos os presentes pedidos de reexame interpostos contra o Acórdão 2752/2017-TCU-Plenário, que tratou de denúncia sobre possível falha na atuação da Agência Nacional de Energia Elétrica relacionada ao Contrato de Compra e Venda de Energia Elétrica firmado entre a Central Geradora Termelétrica Fortaleza S/A (CGTF) e a Companhia Energética do Ceará (Coelce) , com prejuízo à modicidade tarifária,
ACORDAM os Ministros do Tribunal de Contas da União, reunidos em Sessão do Plenário, ante as razões expostas pelo Relator, em:
	9.1. conhecer dos presentes pedidos de reexame, com fundamento no art. 48 da Lei 8.443/1992 c/c os arts. 285 e 286, parágrafo único, do Regimento Interno do TCU, para, no mérito, dar-lhes provimento;                                                                                                                           
	9.2. tornar insubsistente o Acórdão 2752/2017-TCU-Plenário;
	9.3. conhecer da presente denúncia, para, no mérito, considerá-la improcedente; e
9.4. dar ciência desta decisão aos recorrentes e demais interessados.

Pedidos de reexame contra acórdão que considerou denúncia parcialmente procedente e formulou determinações à Agência Nacional de Energia Elétrica em razão de falha relacionada a contrato de compra e venda de energia elétrica.

Agência Nacional de Energia Elétrica.

3. Interessados/Recorrentes:
3.1. Interessados: Agência Nacional de Energia Elétrica (02.270.669/0001-29); CGTF Central Geradora Termelétrica Fortaleza S.A. (04.659.917/0001-53); Companhia Energética do Ceará (07.047.251/0001-70).
3.2. Recorrentes: CGTF Central Geradora Termelétrica Fortaleza S/A (04.659.917/0001-53); Agência Nacional de Energia Elétrica (02.270.669/0001-29).

13.1. Ministros presentes: Bruno Dantas (Presidente), Walton Alencar Rodrigues, Augusto Nardes (Relator), Aroldo Cedraz, Jorge Oliveira, Antonio Anastasia e Jhonatan de Jesus.
13.2. Ministros-Substitutos convocados: Augusto Sherman Cavalcanti e Weder de Oliveira.

AUGUSTO NARDES

Ministro José Mucio Monteiro.

Trata-se, neste momento processual, de pedidos de reexame (peças 38 e 45) interpostos pela Agência Nacional de Energia Elétrica - ANEEL e pela Enel Brasil S.A/Central Geradora Termelétrica Fortaleza S/A - CGTF contra o Acórdão 2752/2017-TCU-Plenário (peça 21) , de relatoria do Ministro José Múcio Monteiro (peça 21) , vazado nos seguintes termos:
"ACORDAM os Ministros do Tribunal de Contas da União, reunidos em Sessão Plenária, ante as razões expostas pelo Relator, em: 
9.1. conhecer da denúncia, para no mérito considerá-la parcialmente procedente; 
9.2. determinar à Agência Nacional de Energia Elétrica (Aneel) que, observando o devido processo legal, adote, no prazo de 90 (noventa) dias, as medidas regulatórias pertinentes com o objetivo de:
9.2.1. regularizar, doravante, os despachos da Central Geradora Termelétrica Fortaleza S.A. (CGTF) pelo Operador Nacional do Sistema Elétrico (ONS) , considerando que a sua geração com base no art. 2º, § 2º, da Resolução Normativa - Aneel 40/2004 não se coaduna com as Resoluções - Aneel 22/2001, e suas alterações, e 433/2001; e 
9.2.2. repassar aos consumidores da Companhia Energética do Ceará (Coelce) as reduções de custos que foram obtidas pela Central Geradora Termelétrica Fortaleza S.A. (CGTF) com sua operação baseada no art. 2º, § 2º, da Resolução Normativa - Aneel 40/2004 sem que tenha havido reflexos no valor normativo (VN) instituído pela Resolução - Aneel 22/2001 e suas alterações; 
9.2.3. informar ao Tribunal, ao final do prazo de 90 (noventa) dias, os estudos efetuados e as medidas adotadas; 
9.4. determinar à Agência Nacional de Energia Elétrica (Aneel) que, no prazo de 90 (noventa) dias, verifique se a irregularidade identificada por este Tribunal ocorre também em outros contratos celebrados entre outras concessionárias de distribuição de energia elétrica e usinas termelétricas, informando, ao final do mencionado prazo, ao TCU as conclusões da análise e, em caso positivo, promova as medidas mencionadas no item 9.2. supra; [...]."
2.	A então Secretaria de Recursos deste Tribunal manifestou-se da seguinte forma (peças 56 e 61) :
	"HISTÓRICO
Cuidam os autos de denúncia sobre falha na atuação da Agência Nacional de Energia Elétrica (Aneel) relacionada a Contrato de Compra e Venda de Energia Elétrica (fls. 20/42 do Anexo 1 do TC-Processo 010.655/2008-0, em apenso) firmado entre a Central Geradora Termelétrica Fortaleza S.A. (CGTF) e a Companhia Energética do Ceará (Coelce) , com prejuízo à modicidade tarifária.
O denunciante apontou, em síntese, as seguintes irregularidades (p. 4-13, peça 1) : 
a CGTF revende energia para a Coelce, sem produzi-la, e a Aneel permite que o valor de repasse para a tarifa seja o preço de térmica, enquanto a CGTF a adquire de fonte hídrica a um preço inferior, em detrimento da regulação por incentivos e da modicidade tarifária;
aquisição sistemática de energia de fonte hídrica no mercado de curto prazo, contribuindo para o esvaziamento dos reservatórios, sem a devida contrapartida de rateio do benefício para todos os agentes do sistema, em confronto com a regulação setorial;
alteração da potência da CGTF permitida pelo regulador, por meio de ato administrativo eivado de ilegalidade, o que elevou artificialmente o Valor Normativo (VN) do contrato;
falta de lastro da usina não apurado pelo regulador, que expediu despacho com efeito retroativo, beneficiando indevida e exclusivamente a CGTF.
O Programa Prioritário de Termeletricidade (PPT) foi instituído por meio do Decreto 3.371/2000. O citado programa garantiu às usinas que o integravam (cf. art. 2º do Decreto 3.371/2000) : i) o suprimento de gás natural por até vinte anos; ii) o acesso à linha de financiamento do Banco Nacional de Desenvolvimento Econômico e Social (BNDES) ; e iii) a aplicação do VN, por até vinte anos, à distribuidora contratante da energia. Foi fixado, ainda, por meio da Portaria Interministerial - MME/MF 176/2001, o preço máximo do gás natural a ser negociado com os fornecedores desse insumo (distribuidoras estaduais de gás e a Petrobras) para suprir as usinas termelétricas - UTEs.
A implantação da CGTF, por sua vez, foi autorizada por meio da Resolução - Aneel 433/2001 (peça 13, p. 16) , e o contrato entre a CGTF e a Coelce foi homologado (peça 3, pp. 18-43, do TC Processo 010.655/2008-0) pela Aneel.
Deve-se ressaltar que CGTF e Coelce são partes relacionadas, controladas pelo mesmo grupo empresarial. Contratos entre partes relacionadas haviam sido inicialmente vedadas no âmbito do programa de desestatização da energia elétrica, pois, se a geradora e a distribuidora pertencem a um mesmo grupo econômico, elas tendem a aumentar ao máximo o preço e a quantidade de energia comercializada entre si, repassando-se o ônus ao consumidor final.
A Lei 9.648/1998 veio a liberar contratos entre partes relacionadas, contanto que em limites definidos pela Aneel. Nesse sentido, a Resolução Aneel 94/1998 limitou a quantidade máxima possível de compra de energia entre partes relacionadas a 30% das compras da distribuidora e definiu um preço máximo que poderia ser repassado à tarifa, o Valor Normativo (VN) .
Na época, vigorava a Resolução 266/1998 (posteriormente alterada pelas Resoluções 233/1999, 22/2001, 256/2001, 248/2002, 487/2002 e 488/2002) , em que se estabeleceu um valor limite (denominado de 'Valor Normativo' - VN) , expresso em R$/MWh, de repasse tarifário dos custos de aquisição de energia elétrica, levando-se em conta a fonte de energia - gás natural, carvão nacional, pequena central hidrelétrica, biomassa, eólica ou solar fotovoltaica (peça 13, p. 49) .
Definido inicialmente a partir de preços de contratos vigentes à época, levando-se em conta os preços de gás natural, esse Valor Normativo deveria ser suficiente para: i) amortizar e remunerar o capital investido pela usina, considerando a sua potência instalada; ii) cobrir seus custos de operação e manutenção, especialmente os decorrentes da compra de gás natural (tanto a molécula quanto o transporte) ; e iii) cobrir os encargos e tributos aplicáveis.
Com a finalidade de fomentar a geração térmica no país, a Resolução Aneel 278/2000 permitiu às usinas termelétricas vinculadas ao PPT extrapolar o limite quantitativo de 30%, e o próprio Valor Normativo. Assim, levando-se em conta os custos que a CGTF teria para gerar a energia necessária para atender aos consumidores da Coelce, a Aneel viria a permitir o repasse tarifário até o limite de 11,5% além do Valor Normativo, o que seria justificável frente à conjuntura enfrentada de iminente racionamento de energia hidrelétrica.
O contrato entre a CGTF e a Coelce foi celebrado na modalidade 'por quantidade', única modalidade contratual de compra e venda de energia elétrica então disponível (anteriormente à edição da Lei 10.848/2004) , em que o gerador se compromete a entregar o montante de energia negociado e, em contraprestação, receber uma receita fixa, a qual é repassada para a tarifa cobrada dos consumidores até 115% do limite do Valor Normativo estabelecido pela Aneel. Desse modo, a CGTF deve anualmente entregar à Coelce 2.690 GWh, e, por essa energia, recebe R$ 122,36/MWh (fls. 20-42 do Anexo 1 do TC apenso) .
No modelo de contratação por quantidade, o gerador, embora receba uma receita fixa, assume o risco de não conseguir gerar toda a quantidade negociada e, então, ter que adquirir esse insumo de outro gerador, no mercado à vista. Referida aquisição ocorre pelo chamado 'preço de liquidação de diferenças' - PLD.
Para gerar a energia contratada, a CGTF firmou com a Petrobras um contrato de fornecimento de gás, do tipo take-or-pay (Portaria Interministerial MME/MF 176/2001 e 234/2002) , em que teria que pagar pelo gás contratado mesmo no caso de não gerar energia térmica. Portanto, ainda que houvesse alguma flexibilidade em como esse gás seria utilizado ao longo do tempo (cláusulas de 'make up') , seu custo seria invariavelmente suportado pelos consumidores da energia fornecida pela CGTF à Coelce, através do repasse do Valor Normativo às tarifas.
Assim, com base no referido desenho contratual e operacional e no contexto vigente à época de iminente escassez de energia hidrelétrica, a unidade técnica - então SefidEnergia - entendeu que a CGTF fora concebida e autorizada para operar essencialmente como uma usina de base, eminentemente inflexível, gerando energia continuamente para o sistema, de modo a servir de reserva de segurança em um contexto de escassez de recursos hídricos.
Nas usinas integrantes do parque térmico brasileiro, uma parcela de sua capacidade opera continuamente, independentemente do nível dos reservatórios hídricos, devido às suas especificidades técnicas (energia nuclear, por exemplo) ou em razão de cláusulas take-or-pay em contratos de fornecimento de combustíveis para geração. 
Por outro lado, outra parcela da capacidade da usina opera de forma flexível, apenas a critério do Operador Nacional do Sistema Elétrico (ONS) , a depender do nível dos reservatórios hídricos e da expectativa dos cenários hidrológicos.
Assim, a inflexibilidade de cada usina é levada em conta pelo Operador Nacional do Sistema Elétrico (ONS) quando, para atender à demanda de energia, gerencia o despacho das diferentes usinas geradoras do Sistema Interligado Nacional (SIN) de acordo com a ordem de mérito econômico. Caso seja necessária quantidade adicional de energia além da geração inflexível, primeiramente, o ONS coloca em funcionamento as usinas com custo de funcionamento mais barato e, por último, as usinas com custo variável unitário (CVU) mais caro. O ONS considera não apenas o custo variável no curto prazo, mas o custo de oportunidade da energia ao longo tempo, ponderando o custo de curto prazo com o custo de longo prazo representado pela escassez de recursos hidrológicos.
Observe-se que uma usina geradora que tenha um contrato por quantidade assume o risco de que sua parcela flexível não venha a ser despachada pelo ONS. Desse modo, terá que recorrer ao mercado de curto prazo para adquirir energia suficiente para adimplir seu compromisso, tendo que se sujeitar à variação de preços no mercado de curto prazo.
Para além dos preexistentes contratos por quantidade, a nova regulamentação do Setor Elétrico trazida pela Lei 10.848/2004 criou a figura dos contratos por disponibilidade de energia elétrica. O gerador recebe um pagamento, para cobrir seus custos fixos, pela simples disponibilização de sua infraestrutura para o sistema elétrico, independentemente de efetiva geração. Somente se o ONS, com base na ordem de mérito econômico, entender necessária a geração de energia elétrica pela usina, esta receberá também um valor correspondente ao seu Custo Variável Unitário (CVU) , correspondente a seu custo com combustível, operação e manutenção.
Nessa modalidade, entretanto, caso de o ONS não venha a despachar a usina, quem terá que recorrer ao mercado spot e se sujeitar ao risco de variação do preço da energia nesse mercado é a distribuidora de energia elétrica, não a geradora. Essa sistemática de contratação por disponibilidade, frise-se, não existia à época do planejamento da usina CGTF, nem à época na qual a mesma deveria entrar em operação.
A CGTF iniciou sua operação em janeiro de 2004, mas o gás garantido pelo Programa PPT não foi efetivamente disponibilizado. Uma vez que a CGTF não tinha condições operacionais para fornece o montante do seu contrato, a Aneel diminuiu o seu lastro - quantitativo máximo de geração elétrica da usina termelétrica e, por consequência, o limite para comercialização. Por meio da Resolução Normativa 40/2004, de 28/1/2004, a Aneel reduziu o lastro da CGTF de 307 MW médio, montante original do contrato, para 118 MW médio (peça 15, p. 20) .
Em 18/11/2004, entretanto, a Petrobras e a CGTF firmaram acordo no qual a Petrobras se comprometeu a produzir energia térmica na região Sudeste, o que possibilitaria a armazenagem de água nos reservatórios da região Nordeste. A quantidade de energia a ser produzida seria o equivalente à diferença do lastro inicial da CGTF, 307 MW médios, e o novo lastro estabelecido pela Resolução 40/2004, 118 MW médios (peça 2, p. 43-49) .
Esse acordo foi homologado pelo Despacho Aneel 1.090/2004, expedido em 23/12/2004 (peça 1, p. 37) , que permitiu a reconstituição dos montantes de energia contratada entre a CGTF e a Coelce com efeito retroativo, sem levar em conta a Resolução Normativa 40/2004, embora esta continuasse em vigor. Após essas alterações, entretanto, a CGTF passou a operar como uma usina flexível. A ANEEL determinou que o ONS, considerando as limitações de combustíveis, despachasse a referida usina 'por ordem de mérito de preço' (art. 2º, § 2º, da Resolução 40/2004) .
Embora continuasse a incorrer os significativos custos fixos advindos do contrato de fornecimento de gás natural realizado com a Petrobras, e estes custos fossem obrigatoriamente repassados para a tarifa paga pelo consumidor da Coelce, a empresa passou a ser despachada apenas esporadicamente e a gerar uma pequena quantidade de energia, pois havia sido superado o contexto de grave escassez de recursos hídricos.
Ainda obrigada a fornecer uma quantidade certa de energia à Coelce, a CGTF passou a recorrer ao mercado à vista, o que, no novo contexto operacional do sistema elétrico, apresentava preços bem mais baixos do que na época de iminente racionamento na qual a CGTF foi planejada. Os efeitos dessa nova situação, entretanto, não teriam sido revertidos para o consumidor, o que veio a gerar um pagamento desproporcional à contraprestação oferecida pela CGTF, com consequente enriquecimento sem causa para essa empresa.
Após a análise preliminar da denúncia (peça 2, p. 7-10; e peça 3, p. 33-50) , foram enviadas diligências para a Aneel (fls. 59-60 e peça 4, p. 2-4) , para a CGTF (peça 4, p. 8) e para a Coelce (peça 4, p. 6) para obter informações adicionais e manifestações de todos os interessados acerca das irregularidades aventadas.
Em seguida à oitiva da Aneel e dos interessados e aos pronunciamentos do MPTCU (peça 7, p. 5-19) , foi proferido o Acórdão 2752/2017-TCU-Plenário, no qual se considerou que a regulação da Aneel não observou o art. 10, § 2º, da Lei 9.648/1998, que previa que a agência estabelecesse critérios que limitassem eventuais repasses do custo da compra de energia elétrica entre concessionários e autorizados para as tarifas de fornecimento aplicáveis aos consumidores finais, com vistas a garantir sua modicidade.
Detectou-se que a Aneel veio a permitir que a Coelce comprasse, de uma empresa controlada pelo mesmo grupo econômico, uma energia mais cara que a disponível no mercado e repasse esse custo para os consumidores. A impropriedade foi entendida como uma não observância dos princípios da eficiência (art. 37, caput, CF/88; §1º, do art. 6º da Lei 8.987/1995 c/c o art. 14, IV, da Lei 9.427/1996) , da modicidade tarifária (art. 6º, §1º, da Lei 8.987/1995 c/c art. 2º da Lei 10.848/2004) e da equivalência contratual.
Destacou-se que caberia à Aneel fazer cumprir a Subcláusula 15 da Cláusula 7ª do Contrato de Concessão 01/1998, firmado entre Coelce e Aneel, que estipula: 'a concessionária obriga-se a obter a energia elétrica requerida pelos usuários ao menor custo efetivo, dentre as alternativas disponíveis, quando comparado com os custos observados no contexto nacional e internacional'.
Inconformados com as determinações realizadas mediante o Acórdão 2752/2017-TCU-Plenário, a Agência Nacional de Energia Elétrica - ANEEL e a Enel Brasil S.A/Central Geradora Termelétrica Fortaleza S/A - CGTF interpõem os presentes pedidos de reexame.
	EXAME DE ADMISSIBILIDADE
Reiteram-se os exames de preliminares de admissibilidade (peças 47 e 48) , reiterado pelo Exmo. Ministro João Augusto Nardes (peça 51) , que concluiu pelo conhecimento dos pedidos de reexame interpostos, suspendendo-se os efeitos dos itens 9.1, 9.2.1, 9.2.2, 9.2.3 e 9.4 do Acórdão 2752/2017-TCU-Plenário, nos termos do art. 48 da Lei 8443/1992 e dos arts. 285 e 286, parágrafo único, do Regimento Interno do TCU.
	EXAME DE MÉRITO
Delimitação do recurso
A ANEEL e a CGTF apresentam, em suas peças recursais, argumentos similares que podem ser agrupados em questões desenvolvidas de forma paralela. Constituem objeto dos recursos as seguintes questões:
da observância dos princípios do contraditório e da ampla defesa;
da competência do TCU para exercer controle externo em relação a atos finalísticos da ANEEL;
do caráter inflexível das usinas participantes do PPT;
do nexo entre a Resolução Normativa n. 40/2004 e a necessidade de alteração do cálculo do Valor Normativo para fins de repasse à tarifa da Coelce e os decorrentes ganhos extraordinários;
da validação do cálculo da expressão monetária do Valor Normativo pelo TCU e da aplicabilidade do art. 8º do Decreto 5163/2004 na metodologia de cálculo do Valor Normativo;
dos efeitos da determinação para impor o despacho por inflexibilidade da usina da CGTF;
da compatibilidade das determinações com a Lei 9.784/1999 e com os princípios da segurança jurídica e da proteção à confiança legítima.
Questão - da observância dos princípios do contraditório e da ampla defesa.
Recorrente - ANEEL 
Assevera a recorrente que as garantias de contraditório e ampla defesa não teriam sido plenamente observadas, pois o Tribunal teria deixado de assegurar à ANEEL a oportunidade de apresentar alegações finais antes do julgamento da denúncia, o que estaria previsto no art. 2º, parágrafo único, inciso X, da Lei 9.784/1999.
Aduz que deveria ter sido aberto prazo para que a recorrente pudesse se pronunciar acerca da instrução produzida pelos órgãos técnicos dessa Corte, razão pela qual pede a nulidade do Acórdão 2752/2017-TCU-Plenário.
	Recorrente - CGTF
A CGTF pugna pela nulidade do Acórdão recorrido, pois, embora tendo sido chamada a participar do processo em agosto de 2013: i) não teria sido mais intimada a participar do processo decisório; ii) não teria constado como parte interessada na controvérsia; iii) não teria sido chamada a participar da fase de produção de provas, nem a requerer aquelas que julgasse adequadas, nem a se manifestar sobre aquelas que foram produzidas no processo. Considera ter sido violado o disposto no art. 5º, inciso LIV e LV, da CF/1988.
A recorrente assevera que, durante o prazo para interpor recurso, teria juntado documentação aos autos e requerido cópia integral do processo, mas que seu pedido teria sido negado pela área técnica sob o fundamento que a CGTF não seria parte interessada no processo. Também alega que teria sido impedida de acompanhar a sessão de julgamento, pois não teria sido intimada para tal. Por causa dessa ausência de intimação, teria sido impedida de realizar sustentação oral. 
Alternativamente, a CGTF requer a nulidade dos atos praticados após a oitiva da recorrente e o direito de requerer e produzir as provas que entender adequadas.
	Análise
Incialmente deve se esclarecer que não existem, em sede de Controle Externo, partes processuais como no processo judicial. A unidade técnica, observe-se, faz parte da Secretaria do próprio Tribunal, não atuando como órgão acusador ou parte contrária ao jurisdicionado, mas sim como simples órgão auxiliar do próprio Tribunal, que se pronuncia sobre os elementos trazidos pelo jurisdicionado ou interessado.
Desse modo, não há o fundamento da exigência de que a parte ré ou acusada seja a 'última parte a se pronunciar nos autos antes da decisão'. O interessado, por definição, é o único que se pronuncia nos autos antes da decisão, exceto quando há o Parecer do MPTCU, o qual também não atua como parte contrária, mas como 'custos legis'. Em sede de Controle Externo das Contas Públicas, não há 'abertura de prazo' para que o interessado se pronuncie acerca da instrução produzida pelos órgãos técnicos da Corte pois não há nenhuma parte que se pronuncia nos autos depois dele e antes da decisão do Tribunal.
Ademais, embora os processos de Controle Externo das Contas Públicas tenham natureza administrativa em sentido amplo, ou seja, não judicial, os mesmos são regidos por legislação específica - a Lei 8.443/1992, regulamentada pela Resolução TCU 155, de 4 de dezembro de 2002, e suas alterações (Regimento Interno do TCU) , aplicando-se a Lei 9.784/1999 de forma apenas supletiva, no que não dispuser de modo contrário.
São tais fundamentos que justificam que, nos termos do art. 156 do RITCU, etapas do Processo de Controle Externo sejam: i) a instrução; ii) o parecer do Ministério Público; e iii) o julgamento ou apreciação.
Nesse sentido, não há uma 'fase da produção de provas', pois a juntada de documentos novos é facultada ao interessado a qualquer tempo, desde a constituição do processo até o término da etapa de instrução (cf. art. 160, § 1º, do RITCU) , a qual se considera encerrada quando o titular da unidade técnica emite seu parecer conclusivo (art. 160, § 2º, do RITCU) . 
Mesmo após o término da referida etapa de instrução, é resguardada a faculdade do jurisdicionado de distribuir, após a inclusão do processo em pauta, memorial aos ministros, ministros-substitutos, e ao representante do Ministério Público (cf. art. 160, § 3º, do RITCU) .
Não existe, portanto, fundamento para que o interessado seja especificamente chamado a 'produzir as provas que entender convenientes' pois isso já ocorre quando de seu ingresso na relação processual administrativa, quando é citado ou chamado em audiência para apresentar razoes de justificativa ou prestar informações, podendo a faculdade processual ser exercida a qualquer tempo.
Acrescente-se ainda que não há previsão nas normas processuais do TCU de notificação pessoal quanto à inclusão do processo em pauta para julgamento. A publicação da pauta das sessões na imprensa oficial é suficiente para promover a regular ciência do interessado. A ausência de notificação do responsável quanto à data em que será julgado o processo não ofende qualquer princípio constitucional relativo à defesa, uma vez que a publicação da pauta de julgamentos no Diário Oficial da União é suficiente para conferir publicidade ao ato processual e permitir a participação dos interessados na sessão de julgamento.
Esse entendimento encontra-se pacificado nesta Corte de Contas (Acórdão 928/2016-TCU-Plenário, de relatoria do Exmo. Min. Vital do Rêgo; 2997/2015 - 2ª Câmara, de relatoria da Exma. Min. Ana Arraes; 2234/2015-1ª Câmara, de relatoria do Exmo. Min. Benjamin Zymler; 8103/2014-1ª Câmara, de relatoria do Exmo. Min. Benjamin Zymler, entre outros) .  Também o Supremo Tribunal Federal já consolidou entendimento nesse mesmo sentido, conforme MS 24.961/DF; MS 28.644/ DF; MS 29.137/DF;  e MS 26.732-AgR/DF. Assim, não cabe a conclusão que teria sido essa falta de intimação - pessoal ou do representante constituído nos autos - aquilo que ocasionou a não realização de sustentação oral, faculdade que continuou à disposição dos recorrentes.
Não há nulidade, portanto, advinda da compreensão equivocada demonstrada pelo jurisdicionado ou pelo interessado sobre as instituições de processo de Controle Externo das Contas Públicas. O fato de as recorrentes não terem sido convocadas para apresentar alegações finais ou especificamente para apresentar os elementos de prova que entendessem adequados não significa que não tiveram o direito de exercer as prerrogativas inerentes ao contraditório e à ampla defesa, não havendo o que se falar em nulidade.
Ao contrário do informado pela recorrente, o pedido de vista e cópia realizado pela CGTF foi deferido (peça 41) . Desse modo, os argumentos acostados pelos recorrentes não podem ser acolhidos.
Questão - da competência do TCU para exercer controle externo em relação a atos finalísticos da ANEEL
	Recorrente - ANEEL 
Questiona a competência da fiscalização exercida pelo TCU sobre os atos regulatórios da ANEEL, afirmando que um agente público teria seus atos fiscalizados pela Corte de Contas apenas quando utiliza, arrecada, guarda, gerencia e administra bens e valores públicos ou pelos quais a União responda.
Sustenta, nesse sentido, que a fiscalização que o TCU estaria autorizado a exercer sobre a ANEEL estaria restrita às atividades da Agência que efetivamente implicassem dispêndios de recursos públicos, que são apenas as atividades administrativas (licitações e contratos de prestação de serviço, contratação de pessoal, aposentadorias etc.) , comumente chamadas pela doutrina de atividade-meio.
Aduz que a decisão do Tribunal versaria sobre a forma de despacho de usinas termelétricas movidas a gás natural do Programa Prioritário de Termeletricidade, bem como os critérios de repasse à tarifa final paga pelos consumidores do valor da energia contratada pela distribuidora Coelce junto à CGTF, questões que seriam vinculadas a competências regulatórias da ANEEL.
Infere que a ingerência do controle externo nas atividades-fim da ANEEL faria com que a palavra final em regulação passasse a caber ao órgão de controle externo, e tal competência não teria sido entregue ao TCU pela Constituição de 1988. Cita posicionamentos doutrinários nesse sentido. Alerta que, se essa interferência fosse admitida, os resultados tenderiam a causar instabilidade regulatória, afetando a percepção de risco dos investidores do setor.
Traz decisões do TCU que reconheceriam que o controle por ele exercido é de segunda ordem, na medida que o limite a ele imposto esbarraria na esfera de discricionariedade conferida ao ente regulador. Defende que o TCU deve emitir determinações somente se houver ato irregular sendo praticado por autoridade incompetente, não tiver sido observada a forma devida, se o motivo determinante e declarado de sua prática não existir ou, ainda, se estiver configurado desvio de finalidade. Ressalta que, no caso de ato discricionário, praticado de forma motivada e em prol do interesse público, caberia ao Tribunal de Contas apenas recomendar a adoção das providências que reputar adequadas.
	Análise
Conforme a jurisprudência dessa Corte de Contas, citada pelo próprio recorrente, a discricionariedade técnica conferida aos administradores das agências reguladoras e de qualquer outro ente público não constitui fator impeditivo para o exercício das competências do TCU, pois o Tribunal deve fazer determinações se restar comprovada a ilegalidade e demonstrada a pertinência técnica das recomendações. Sempre caberá determinação quando configurada a prática de qualquer ilegalidade, seja ela realizada no escopo de um ato de caráter discricionário ou vinculado (cf. Acórdão 1201/2009-TCU-Plenário) .
Quanto ao caráter regulatório do ato, vale lembrar que a competência do TCU incide sobre a legalidade dos atos das agências reguladoras, excluindo-se a possibilidade de formulação de determinações sobre matéria técnica de competência delas (cf. Acórdão 2241/2013-TCU-Plenário, de relatoria do Exmo. Min. José Múcio Monteiro) . Já nos termos do Acórdão 200/2007-TCU-Plenário, de relatoria do Exmo. Min. Valmir Campelo, em se tratando de atos discricionários de agência reguladora, o TCU se limita a recomendar a adoção de providências consideradas por ele mais adequadas.
Esclareça-se que a atividade de Controle Externo não se confunde com o controle hierárquico, realizado por parte do Chefe do Poder Executivo. O Controle Externo é exercido não sobre um fundamento de hierarquia ou disciplina, mas sim a partir da comparação entre uma situação fática concreta e uma previsão abstrata, que serve de parâmetro a ser observado, normalmente estabelecido por texto legal ou de ato normativo.
Acrescente-se que o fato de uma entidade ou autoridade administrativa ter competência para a prática de determinado ato administrativo não implica que referido ato não estará submetido à atividade de Controle Externo. A atividade de controle abrange o poder de fiscalização, exercido com o objetivo de garantir a conformidade de sua atuação com as regras e princípios vigentes no ordenamento jurídico.
Também é de se reiterar que a atividade de controle externo sobre os procedimentos de outorga de concessão ou permissão de serviços públicos vem sendo realizada, nos moldes atuais, desde 1998 (cf. IN TCU 27/1998) . Constitui, desse modo, fato previamente conhecido tanto pelos agentes econômicos quanto pelos operadores de direito regulatório, havendo pouca relação entre o exercício da atividade de controle e a insegurança sobre a atividade regulatória.
Afinal, na fiscalização das atividades-fim das agências reguladoras, o TCU não substitui aos órgãos que controla, nem estabelece o conteúdo do ato de competência do órgão regulador, salvo quando verificar a ocorrência de ilegalidade ou de omissão da autarquia no cumprimento das normas jurídicas pertinentes (Acórdão 1703/2004-TCU-Plenário, de relatoria do Exmo. Min. Benjamin Zymler, 556/2005-Plenário, de relatoria do Exmo. Min. Walton Rodrigues e 715/2008, de relatoria do Exmo. Min. Augusto Nardes) .
São estes aspectos que, conforme novamente a jurisprudência citada pelo recorrente, caracterizam o controle do TCU sobre os atos de regulação como de segunda ordem, na medida que o limite a ele imposto esbarra na esfera de discricionariedade conferida ao ente regulador, sendo vocacionado para exarar determinações apenas quando for constatada a prática de atos ilegais.
Reconhece-se que, quando referida jurisprudência é citada de forma abstrata, o problema se transfere para a avaliação, em cada caso concreto, se o ato administrativo ou regulatório questionado viola ou não a ordem jurídica e, portanto, o princípio da legalidade em seu sentido mais amplo. Cumpre examinar a compatibilidade desse ato com o ordenamento jurídico como um todo (cf. Acórdão 1369/2006-TCU-Plenário, de relatoria do Exmo. Min. Valmir Campelo) , composto tanto por regras quanto por princípios, tais como os da economicidade e da modicidade tarifária.
Nesse sentido, as determinações exaradas não invadem a competência da autarquia reguladora, não estabelecendo exatamente o que há de ser feito em matéria regulatória nem substituindo as decisões tomadas, mas somente apontando que determinadas soluções apontadas pela agência violaram os princípios da economicidade e da modicidade tarifária.
É o que o Acórdão recorrido realizou, ao destacar, em seu Voto Condutor, que o regulador dispõe de discricionariedade técnica, nos limites estabelecidos em lei, para definir as premissas técnicas para reavaliar o equilíbrio da relação CGTF - Coelce - Consumidores e para definir a medida mais conveniente e oportuna para a resolução da irregularidade então apontada. 
Esclareceu-se, também, que havia sido demonstrada uma ilegalidade, decorrente do descumprimento, por omissão, do dever legal de agir do órgão regulador, não se tratando de simples discordância em matéria regulatória. Desse modo, os argumentos da recorrente não podem ser acolhidos.
Questão - da premissa adotada quanto ao caráter inflexível das usinas participantes do PPT
	Recorrente - Aneel
Manifesta que o Acórdão recorrido partiria da premissa de que a usina termelétrica CGTF teria sido concedida para gerar 100% da energia de modo inflexível, o que não corresponderia à realidade. Contesta afirmando que, para operar com 100% de sua capacidade de geração durante 24 horas, por 20 anos do período contratual, seria necessário manter unidades geradoras reservas para os períodos de manutenção das unidades geradoras da termelétrica, o que tornaria o preço do contrato de venda de energia muito superior aos limites do Valor Normativo estabelecidos pela ANEEL.
Defende que a operação eficiente do sistema elétrico brasileiro se baseia no despacho centralizado pelo ONS, de forma a garantir o pleno atendimento ao menor custo de operação, sopesando as condições atuais e futuras de disponibilidade de recursos energéticos. Registra que a Resolução ANEEL 433, de 19 de outubro de 2001 teria submetido expressamente o empreendimento de geração ao despacho do ONS, o qual seria independente das condições comerciais decorrentes dos contratos de compra e venda de energia celebrados entre os integrantes do Sistema Interligado Nacional - SIN.
Afirma que, de acordo com os modelos utilizados pelo ONS, a usina seria despachada caso o Custo Marginal de Operação fosse superior ao Custo Variável de geração da usina da CGTF, que consequentemente levaria ao despacho pleno da central geradora segundo a ordem de mérito definida pelo ONS.
Assevera que a Subcláusula 5.4 do instrumento contratual serviria como indicação de que a CGTF não estava obrigada a gerar ela própria, em regime de inflexibilidade, cem por cento da energia comprometida no contrato firmado com a Coelce. Referida Subcláusula estabelecia a hipótese em que, não havendo entrega da energia contratada por geração própria, a CGTF teria de entregar a energia faltante mediante aquisição no mercado de curto prazo do então MAE, sendo a penalidade contratual pela entrega inferior ao montante contratado valorada ao preço do mercado de curto prazo.
Ressalta que, do ponto de vista de otimização dos recursos energéticos, não haveria racionalidade em instituir um Programa governamental que contratasse usinas termelétricas totalmente inflexíveis.
Pontua que a instrução da Sefid-2 teria inferido que, por ter havido a celebração de contrato de suprimento de gás natural na modalidade 'take or pay' pela CGTF com a Petrobras, a entrega da energia comercializada pela geradora com a Coelce deveria ser feita a partir de geração própria, dada a necessidade de pagar pelo gás havendo ou não consumo.
Argumenta que a Sefid-2 não teria observado o texto completo da definição constante do art. 6º, inciso II, da Portaria Interministerial 176, de 12/6/2001 e no art. 59, da Portaria Interministerial 234, de 22/7/2002, ao firmar seu entendimento quanto ao contrato 'take or pay'. Os comandos ministeriais, todavia, explicitariam que o compromisso firme de recebimento do volume de gás deveria ser cumprido em um período de 12 meses e não ininterruptamente, conforme afirma em sua instrução técnica.
Aponta que a citação ao documento do ONS 'Planejamento Anual da Operação Energética Ano 2004', que faria referência à inflexibilidade associada à compra mínima de combustível, seria um equívoco, pois a compra mínima de combustível seria uma condição aplicada às usinas termelétricas a carvão mineral nacional, tratada na redação original do art. 13, inciso I, da Lei 10.438/2002, o qual não seria aplicável ao caso das usinas termelétricas do PPT movidas a gás natural.
Expõe que o fato de a geradora incorrer em um custo em virtude da simples celebração do contrato de suprimento de gás não implicaria o reconhecimento da inflexibilidade de geração, pois não haveria norma regulatória que obrigasse determinado agente a se declarar inflexível, condição que não traria benefícios sistêmicos.
Considera que o entendimento segundo o qual a celebração de contrato 'take or pay' tornaria o despacho da usina vinculado e inflexível seria contrário ao estabelecido no art. 13 da Lei 9.648/1998. Infere que a instrução a Sefid-2 conduziria ao modelo no qual o despacho segue a ordem comercial dos lances ofertados ('loose pool') , não adotado no Brasil, pois assume que compromissos comerciais devem se sobrepor à decisão de despacho centralizado pela ordem de mérito econômico efetuado pelo ONS.
Explana que tal modelo, em sistemas hidrotérmicos, priorizar o despacho termelétrico por inflexibilidade, implicaria vertimento de água (recurso mais barato) que poderia estar sendo aproveitado, elevando os custos.
	Recorrente - CGTF 
Destaca que o art. 2º, XI, da Resolução ANEEL 433/2001 dispunha que a CGTF iria cumprir as determinações de despacho do ONS, de forma que o ato de outorga não estabeleceria nenhuma obrigação acerca de inflexibilidade operativa.
Afirma que o ONS realiza as atividades de coordenação e controle da geração e da transmissão de energia elétrica e é responsável pelo despacho otimizado das usinas do sistema por mérito de custo realizado pela determinação do Custo Marginal de Operação, cf. art; 1º, § 4º, da Lei 10.848/2004.
Ressalta que os Contratos de Fornecimento de Gás (GSAs) celebrados com a Petrobras estabeleciam um 'take-or-pay' mensal de 56% e anual de 70% (Cláusula 9.2. do GSA upstream) , sendo previstos mecanismos que flexibilizam os volumes consumidos no mês ou no ano, sem, todavia, flexibilizar o pagamento pela compra anual/mensal do insumo.
Salienta que, ao final de 20 anos de contrato, o gás que tivesse sido pago mas ainda não utilizado poderia ser consumido em até 7 anos (make-up) , contanto que ocorra acima do consumo mínimo mensal de 56% da quantidade contratada. Entende que a flexibilidade decorrente dos efeitos de 'make up' não teria sido considerada na verificação do sentido da inflexibilidade da usina.
Análise
É verdade que a instrução, o relatório e o voto condutor do Acórdão recorrido adotam como premissa o fato de a CGTF ter sido concebida para operar com um elevado nível de inflexibilidade, tendo em vista o contrato de fornecimento de combustível celebrado com a Petrobras. 
Saliente-se, entretanto, que ser concebida para operar com um elevado nível de inflexibilidade não implica assumir que não haveria pausas para manutenção programada ou mesmo que isso necessariamente significaria produção constante, à carga total, durante todo o longo período contratual. Em tais períodos é que deveria ocorrer a aquisição de energia de mercado, e somente se a companhia, mesmo com as pausas em questão, se mostrasse incapaz de produzir os 2.690 GWh/ano contratados com a Coelce.
Também não é correto se afirmar que a inflexibilidade de uma usina termelétrica não possui nenhuma relação com a forma pela qual esta obtém seus insumos. A inflexibilidade é a restrição de geração mínima de determinada usina termelétrica está geralmente relacionada não apenas a restrições técnicas relacionadas aos equipamentos e processos da usina (usinas nucleares e termelétricas a carvão e a diesel cujo custo de acionamento e desligamento seja elevado) , como também aos montantes de aquisição obrigatória que constam em seus contratos de suprimento de combustível, tal como ocorre nos contratos de compra de gás natural no esquema 'take-or-pay'.
É ociosa a argumentação segundo o qual: i) a operação eficiente do sistema elétrico brasileiro se baseia no despacho centralizado pelo ONS; e ii) a Resolução ANEEL 433/2001, que outorgou autorização à CGTF para atuar como produtora independente de energia submeteu expressamente o empreendimento ao despacho do ONS. 
Isso porque o despacho centralizado do ONS não ocorre independentemente da inflexibilidade apresentada pelos produtores de energia, mas, ao contrário, tem nisso um de seus fatores determinantes. Considerar que a usina foi concebida para atuar de forma predominantemente inflexível não quer dizer, como induz a argumentação do recorrente, que se tenha de algum modo entendido que a CGTF atuaria de forma totalmente desvinculada do ONS.
Conforme o item 2.46 do Relatório que embasa o Acórdão recorrido, 'no caso da CGTF, como ela foi concebida para operar com parcela expressiva de inflexibilidade, em grande medida ela não estaria sujeita aos despachos otimizados do ONS' [grifos acrescidos]. É de se esclarecer que, no contexto citado, 'não estar em grande medida sujeita aos despachos otimizados do ONS' implica apenas considerar que a usina seria despachada quase que constantemente, justamente em razão dessa inflexibilidade.
Além disso, o Acórdão recorrido reconhece que os critérios orientadores do despacho do ONS não se restringem à minimização do custo a curto prazo, mas envolvem também a disponibilidade energética de longo prazo, incluindo o regime hidrológico. Assim, embora a Aneel afirme que obrigar uma usina termelétrica do PPT a gerar toda a energia (100% de inflexibilidade) em períodos favoráveis do regime hidrológico teria como consequência o desperdício de água nos reservatórios, isso a rigor ocorreria se todas as termelétricas houvessem sido concebidas para funcionar de forma, idêntica à qual a CGTF, o que não é o caso. 
As termelétricas construídas posteriormente à nova regulação do mercado ocorrida no início da década passada funcionam em sistemática distinta daquela em que a CGTF foi implantada, principalmente mediante contratos de disponibilidade e leilões de energia, otimizando o funcionamento do sistema.
Ao contrário do que os recorrentes postulam, esta corte não interpretou que a opção pela modalidade 'take or pay' implicaria a entrega ininterrupta de gás, mas apenas que os custos desse gás seriam suportados pelas tarifas pagas pelos consumidores independentemente da efetiva utilização. Compreende-se que referida cláusula visa a proteger os interesses econômicos do fornecedor do combustível a fim de garantir o retorno financeiro dos investimentos vultosos realizados para disponibilizar a infraestrutura necessária a ofertar o combustível à central geradora.
Também não se presumiu a partir da cláusula 'take or pay' que a CGTF estivesse obrigada a gerar ela própria, de forma inflexível, cem por cento da energia comprometida no contrato firmado com a Coelce, compreendendo-se que a inflexibilidade e o contratação por quantidade são figuras contratuais distintas, embora intimamente relacionadas. Enfatiza-se a necessidade de se pagar por determinada quantidade de gás a cada exercício independentemente de sua efetiva utilização, mas, nos termos do item 2.46 do Relatório do Acórdão recorrido, registra-se que a CGTF 'cumpriria boa parte do ajuste firmado com a Coelce por meio do fornecimento de energia térmica'. Caso a energia não fosse gerada, por qualquer motivo - inclusive a superveniente insuficiência de combustível - a empresa deveria recorrer à aquisição de energia no mercado, para adimplir seu compromisso firmado com a Coelce.
Reconhece-se, portanto, que um contrato 'take or pay' de gás: i) tem caráter predominantemente financeiro e não necessariamente implica a entrega contínua de gás; ii) permite a regulação da entrega de gás durante doze meses; iii) não faz com que a produção de energia elétrica tenha que ser ininterrupta.
De qualquer forma, exceto pelo fato de a CGTF ter sido concebida para operar de forma predominantemente inflexível, as demais assunções que a Aneel afirma terem sido realizadas não são necessárias para se alcançar o entendimento esposado pelo Acórdão. A decisão simplesmente manifesta que, dados os expressivos custos fixos representados pela quantidade de gás a ser obrigatoriamente adquirida e a serem integralmente suportados pelos consumidores mediante o repasse do Valor Normativo, o planejamento da usina e o arcabouço normativo originalmente previsto para remunerar suas atividades consideraram que a maior parte da demanda contratada seria atendida com sua própria produção.
A contratação por quantidade é inadequada para uma térmica pretensamente flexível, pois passa a ocorrer uma situação na qual os riscos deixam de estar alocados ao gerador. Se o PLD está elevado, a empresa entra em operação e gera a energia contratada pela Coelce, recebendo o Valor Normativo. Se o PLD está baixo, a empresa compra energia no mercado para adimplir sua obrigação para com a Coelce. A possibilidade de auferir um resultado ainda que momentaneamente negativo passa a ser remota, restrita à conjunção de dois fatores: i) se o PLD estiver elevado; e ii) se a empresa, naquele determinado instante, não puder operar, situação na qual terá de adquirir energia mais cara.  Tal distribuição de riscos é distinta daquela realizada pelo contrato original.
O citado parágrafo único da Subcláusula 5.4 do contrato entre a CGTF e a Coelce é cláusula inerente a um contrato de quantidade, da forma como celebrado entre termelétricas e distribuidoras. Caso a fornecedora não fosse capaz de entregar a energia contratada, ela naturalmente deveria se socorrer de outros fornecedores, de modo a adimplir sua prestação contratual. Referido dispositivo é, desse modo, plenamente compatível com o contexto original do contrato, no qual: i) a empresa deveria entregar determinada quantidade de energia à distribuidora; ii) deveria arcar com os custos do fornecimento de combustível, ainda que não utilizado; iii) seria remunerada pelo Valor Normativo; iv) citados custos seriam integralmente repassados aos consumidores.
Portanto, referida subcláusula não poderia ter sido interpretada como licença para que a termelétrica atuasse como simples atravessadora de energia, e mostra-se pouco compatível com o contexto subsequente, no qual a empresa passou a ser despachada somente em determinadas ocasiões - como se houvesse celebrado um contrato de disponibilidade após um leilão de energia nova.
Também ao contrário do que a Aneel interpreta, não se afirma que a simples existência de contrato 'take or pay' de fornecimento de combustível torna determinada empresa termelétrica inflexível. O Acórdão recorrido é específico ao estabelecer que o caso em análise é caracterizado não apenas pelo contrato 'take or pay', mas também pela existência de contrato de quantidade celebrado com a Coelce e o sistema de remuneração que faz com que todo o custo da energia contratada seja necessariamente cobrado dos consumidores, via repasse às tarifas do Valor Normativo.
O critério utilizado para definir o custo da energia da parcela flexível gerada por cada usina é o Custo Variável Unitário (CVU) . Esse custo é definido como o valor necessário para cobrir todos os custos de operação da usina caso ela seja despachada. Dessa forma, os geradores com menor custo variável são despachados preferencialmente, o que permite o aproveitamento ótimo do sistema interligado.
Ainda que a utilização do gás seja modulável, devido às cláusulas de 'make up', o fato de a empresa possuir uma planta na qual seus custos relevantes são em última análise fixos transforma em uma abstração o Custo Variável Unitário mostrado nos gráficos da Aneel e utilizado para fins de despacho do ONS.
O custo do gás, devido à cláusula 'take or pay', é incorrido havendo ou não a produção de energia. Isso reduz a um mínimo o CVU efetivamente incorrido pela CGTF para produzir um megawatt adicional. Dessa forma, a usina deveria ser quase sempre despachada pelo ONS. Esse é o liame entre o contrato de firme compromisso de fornecimento de gás, a remuneração por Valor Normativo, a contratação por quantidade e a inflexibilidade decorrente da conjunção dos referidos fatores, a ser considerada no despacho do ONS.
A inexistência de norma obrigando produtor nessa situação específica a se declarar - em alguma medida - inflexível constitui praticamente uma omissão regulatória, e não um argumento a ser manejado pelos recorrentes.
Registra-se expressamente (item 18 do Voto condutor) que o entendimento não se aplica às hidroelétricas, que também celebram contrato de quantidade. O entendimento também não se aplica às termelétricas que contratam por disponibilidade, e que, a partir da realização de leilões de energia elétrica, estruturam juntamente com as hidrelétricas o Sistema Integrado Nacional. A argumentação da Aneel, constata-se, assume que os autos em análise estariam se referindo não a este caso específico, de escopo limitado, mas sim ao sistema elétrico brasileiro como um todo e fosse capaz de alterar significativamente a forma como a qual o mesmo funciona, o que não é verdade.
O Acórdão recorrido não estabelece, ademais, a forma como a qual deverá ser o despacho realizado pelo ONS, o que permanece sendo competência regulatória exclusiva da ANEEL. Apenas se considera que a sua geração com base no art. 2º, § 2º, da Resolução Normativa 40/2004 é incompatível com as Resoluções ANEEL 22/2001, 433/2001 e respectivas alterações. Desse modo, os argumentos da recorrente não devem ser acolhidos.
Questão - do nexo entre a Resolução Normativa n. 40/2004 e a necessidade de alteração do cálculo do Valor Normativo para fins de repasse à tarifa da Coelce e dos alegados ganhos extraordinários
	Recorrente - Aneel 
Advoga que o Acórdão recorrido teria também se equivocado ao considerar que a ANEEL teria alterado o regime de operação da usina CGTF - de inflexível para flexível - quando da edição da Resolução Normativa 40/2004.
Sustenta que, anteriormente à edição da Resolução Normativa 40/2004, as usinas enquadradas no PPT já eram despachadas por ordem de mérito de preço, e as declarações da usina da CGTF para o ONS, para fins de programação do despacho da operação, eram predominantemente de disponibilidade para geração sem inflexibilidade. Explica que, tendo em vista a existência de limitações de suprimento nos dois ramais principais de gasodutos que abasteciam a região, a Resolução Normativa 40/2004 teria apenas estabelecido critérios de despacho pelo ONS em caráter excepcional, impondo limitações as quais não estavam então previstas nos procedimentos do Operador.
Aduz que o objetivo era apenas evitar possíveis questionamentos por parte dos proprietários de cada usina, em relação à atuação do ONS, quando da repartição do gás combustível disponível. Contesta, desse modo, o entendimento segundo teria sido a Resolução 40/2004 que instituído o despacho por ordem de mérito na usina.
Impugna a afirmação segundo a qual teria se omitido em alterar as normas de repasse à tarifa do valor do contrato entabulado entre a Coelce e a CGTF, pois insiste que a Resolução Normativa 40/2004 não teria alterado a modalidade de despacho da CGTF, cuja única inovação teriam sido critérios para o despacho por ordem de mérito em face da limitada disponibilidade de gás natural.
Ressalta que a limitação do lastro das usinas teve o efeito de impedir que os agentes pudessem buscar contratos de compra de energia para suprir seus contratos, ocasionando a apuração de penalidade por insuficiência de lastro de venda no âmbito do Mercado Atacadista de Energia. Registra a declaração da caducidade da Norma em 10 de maio de 2016, por perda de objeto, dado que sua finalidade de conformar situação fática específica havia sido superada.
	Recorrente - CGTF 
Registra que a UTE Fortaleza teria entrado em operação comercial em 27.12.2003 (Despacho ANEEL 1007/2003) e, tendo em vista o aumento do Custo Marginal de Operação (CMO) naquela semana, teria sido despachada por ordem de mérito (sem inflexibilidade) . Portanto, a resolução Aneel 40/2004 não teria modificado a forma de despacho da usina.
Assim, considera que a determinação do art. 2º, §2°, da Resolução ANEEL40/2004 não alterou a modalidade de despacho das usinas da área Pernambuco/Ceará, mas apenas especificou que o ONS não poderia considerar toda a geração potencial das usinas da área em seu planejamento energético de curto e médio prazo, mas apenas 294 MW médios, em consonância com a disponibilidade de gás natural verificada durante o período de testes, com geração alocada àquelas usinas com menor custo variável.
Reitera, portanto, que a UTE Fortaleza já operava, desde início de sua operação comercial, sem inflexibilidade, por ordem de mérito, sob o comando do ONS. Narra que, após longo período de hidrologia favorável e normalização do fornecimento do gás, o empreendimento viria funcionando em conformidade com as disposições do contrato de fornecimento de gás (GSA) do PPT. Aponta que a Resolução 40/2004, de caráter transitório, teve sua caducidade declarada pela decisão da 162ª Reunião Pública Ordinária da Diretoria da ANEEL, em 10 de maio de 2016.
	Análise
Reitera-se que as estruturas operacional e remuneratória originalmente previstas para a CGTF tornam a tentativa de sua caracterização como uma usina 'flexível' incompatível com os princípios que regem a prestação de serviços públicos por particulares em colaboração com o poder público.
Quando se conjugam os seguintes fatores envolvidos, conclui-se que a empresa termelétrica não deveria funcionar de outra forma que não a predominantemente inflexível: i) a termelétrica em questão se comprometeu a entregar determinada quantidade de energia à distribuidora; ii) para atender ao referido compromisso, teria à sua disposição certa quantidade de combustível, o qual seria pago de qualquer modo ainda que não efetivamente utilizado; iii) o custo desse combustível seria necessariamente repassado às tarifas cobradas pela distribuidora, pois a termelétrica seria remunerada pelo sistema do Valor Normativo (mais precisamente, 115% do VN) .
Isso não implica que a termelétrica em questão ficaria totalmente infensa ao despacho do ONS, apenas que esse deveria levar a inflexibilidade decorrente da estrutura original em conta no referido despacho, como o faz com a inflexibilidade de diversos outros produtores de energia. Assumir que tal estrutura original poderia ser simplesmente transformada em uma operação flexível, na qual a usina funciona apenas em determinadas situações específicas, implicou transformá-la em um empreendimento praticamente isento do risco que deveria ser a ele alocado.
É por esta razão que qualquer argumentação que simplesmente se refira ao arcabouço normativo vigente à época dos fatos precisa ser considerada com cuidado, justamente porque o caso concreto versa sobre a possibilidade de ter ocorrido uma omissão normativa por parte da Aneel.
No contexto original do contrato por quantidade, quando a usina não funcionasse por qualquer motivo, deveria recorrer ao mercado de curto prazo para adimplir sua obrigação. Nesse caso, estaria sujeita ao risco de o preço da energia do mercado ser superior ao preço da energia firmado no contrato.
No contexto contratual subsequente, a empresa passou a produzir energia apenas se o Custo Marginal de Operação do sistema elétrico nacional fosse superior a seu Custo Variável Unitário. Nesse caso, receberia o valor contratualmente assegurado pela energia fornecida (111,5% do Valor Normativo) , sendo adequadamente remunerada nas condições previamente estipuladas.
Entretanto, a interpretação esposada pelas recorrentes, segundo a qual - diferentemente do estatuído nos autos - a empresa teria sido imaginada para ser completamente flexível e funcionar somente quando despachada pelo ONS, mesmo onerada por custos fixos substanciais e sendo remunerada por Valor Normativo integralmente custeado pelas tarifas, conduz a um empreendimento sujeito a riscos muito inferiores àqueles estruturados em uma contratação por quantidade.
O gráfico trazido pela Aneel em sua peça recursal (peça 45, p. 34) ilustra essa situação: ocorrendo um regime hidrológico menos favorável do que aquele verificado nos primeiros anos após a usina entrar em efetivo funcionamento, a empresa - operando como uma usina flexível - passa a ser constantemente despachada e assim produzir sua própria energia para adimplir sua prestação com a Coelce. 
Isso acontece porque, de forma coerente com a relativa escassez de recursos hídricos, o Preço de Liquidação das Diferenças é consistentemente superior ao Custo Variável Unitário da usina. A CGTF deixou de auferir receitas extraordinárias, mas passa a ser remunerada de acordo com os custos enfrentados, os riscos efetivamente assumidos e os lucros normalmente esperados, via Valor Normativo.
Todavia, quando nesse mencionado período se observam os interregnos nos quais a empresa não produziu energia - mesmo assim deveria estar despachada pelo fato de o PLD se mostrar maior do que o CVU - entende-se a quais situações se aplicava a Subcláusula 5.4 anteriormente mencionada. É durante tais intervalos, nos quais se encontrasse impedida de gerar a energia devida, que a geradora deveria se socorrer ao mercado de curto prazo para adimplir seu compromisso. Nessas situações, entretanto, a fornecedora continuava sendo remunerada pelo Valor Normativo, de acordo com os custos operacionais e de oportunidade ordinariamente esperados.
O fato de a Aneel ter passado a considerar que a Resolução 40/2004 tenha perdido seu objeto não faz com que desapareçam as diferenças entre as concepções sobre como deveria ocorrer o funcionamento da empresa antes e depois dos fatos que motivaram a edição do referido regulamento. Fazem-se necessários, não obstante, ajustes de forma na parte dispositiva do Acórdão recorrido, de modo que permaneça claro - mediante a leitura do Relatório e do Voto condutor da decisão - o contexto a que os itens 9.2.1 e 9.2.2 se referem.
Questão - da validação do cálculo da expressão monetária do Valor Normativo pelo TCU e da aplicabilidade do art. 8º do Decreto 5163/2004 ao caso concreto.
Aponta que a questão referente ao repasse à tarifa da Coelce do custo do Contrato de Compra e Venda de Energia firmado com a CGTF já teria sido avaliada pelo Acórdão 2199/2009-TCU-Plenário, o qual teria constatado a inexistência de impropriedade na fixação do Valor Normativo de térmica. Aduz que, à época de publicação do citado Acórdão, não se cogitou que a edição da Resolução 40/2004 deveria impactar o cálculo do Valor Normativo ou os critérios de repasse à tarifa da Coelce do valor do contrato de compra e venda de energia celebrado com a CGTF.
Explica que a metodologia de cálculo do Valor Normativo leva em consideração uma 'proxy' do custo de expansão do sistema segregado por fonte, uma vez que esse é o critério considerado justo para remunerar adequadamente o investimento feito pelo gerador. Assevera que a metodologia de cálculo utilizada pela ANEEL já havia sido validada por esse Tribunal de Contas, que atestou a regularidade da fixação do Valor Normativo das térmicas, e que a determinação para que a ANEEL aplique de forma retroativa um novo Valor Normativo, baseado em nova metodologia, constituiria aplicação retroativa de nova interpretação administrativa. 
Aduz que o art. 8º, § 1º, do Decreto 5.163/2004 não se aplicaria ao caso concreto, e sim a hipóteses em que a central geradora se encontraria em atraso ou indisponível para despacho do ONS, o que não se verificava na espécie. Salienta que o tratamento regulatório para a indisponibilidade de usinas termelétricas teria sido dado pela Resolução Normativa n. 169, de 10 de outubro de 2005. 
Nota também que o Decreto 5163/2004 teria preservado as regras anteriormente vigentes de repasse do custo de aquisição de energia elétrica de contratos celebrados até 16 de março de 2004, que é o caso do contrato celebrado entre a CGTF e a Coelce. Assim, as regras de repasse tarifário instituídas pelo referido Decreto não se aplicariam à contratação de energia da usina da CGTF.
	Recorrente - CGTF
	Argumento
Pugna pela legalidade dos atos regulatórios praticados pela ANEEL e pela inexistência de omissão regulatória na ausência de modificação do VN, uma vez que a Resolução ANEEL 40/2004 e os atos administrativos posteriores teriam procurado minimizar os prejuízos de todos os envolvidos em face de um grave problema de falta de gás natural. 
Manifesta que, após a autorização da UTE, a aprovação do PPA e do limite de repasse tarifário, qualquer ato destinado a alterar o VN garantido à UTE Fortaleza seria uma afronta ao Decreto 3.371/2000 e aos princípios da segurança jurídica, da proteção da confiança e da estabilidade regulatória.
Acrescenta que o art. 8º do Decreto 5.163/2004 não poderia ser utilizado como fundamento para a captura de eventual redução de custos decorrentes da não geração por razão de não despacho por ordem de mérito. Diz que o Decreto 5.163/2004 foi publicado após a celebração do contrato de comercialização firmado entre a COELCE e a CGTF e, portanto, não poderia disciplinar o seu adimplemento. 
Considera que o art. 8º, §1º do Decreto 5.163/2004 determina que a regulação de energia elétrica deverá formular mecanismos para tratamento específico dos casos previstos nos art. 5º, 6º e 7º do Decreto 5.163/2004, os quais dizem respeito às hipóteses de: i) atraso no início da operação comercial do empreendimento de geração; e ii) indisponibilidade de unidades geradoras, quando despachada pelo ONS, quando deverá ocorrer a aquisição de eletricidade de terceiros.
	Análise
Compreende-se a preocupação do regulador com a estabilidade dos contratos e com a necessidade de se preservar a confiança depositada pelo agente econômico que investe na prestação de serviço público, mas o presente caso não busca alterar situações consolidadas no tempo de forma genérica. O desiderato é apenas corrigir uma situação específica que, a rigor, deveria ter sido reparada há bastante tempo, logo quando da alteração drástica ocorrida nas condições fáticas e operacionais do contrato.
Reconhece-se que o art. 8º, § 1º, do Decreto 5.163/2004, segundo o qual eventuais reduções de custos, em especial as decorrentes das contratações para atender aos contratos de venda originais, serão repassados às tarifas dos consumidores finais, não seria especificamente aplicável ao caso concreto, uma vez que o referido decreto teria expressamente preservado as regras anteriormente vigentes de repasse do custo de aquisição de energia elétrica de contratos celebrados até 16 de março de 2004.
Entretanto, vale frisar que cabe à Aneel fazer cumprir a Subcláusula 15 da Cláusula 7ª do Contrato de Concessão 1/1998, firmado entre Coelce e Aneel, que estipula: 'a Concessionária obriga-se a obter a energia elétrica requerida pelos usuários ao menor custo efetivo, dentre as alternativas disponíveis, quando comparado com os custos observados no contexto nacional e internacional'.
Continua tendo ocorrido infração ao princípio da eficiência, consubstanciado pelo art. 37, caput, da Constituição Federal de 1988, ao art. 14, §§ 1º e 2º, do Decreto 2.003/1996 e ao art. 2º, §1º, da Lei 10.848/2004, uma vez que a térmica passou a operar na modalidade de disponibilidade sem que benefícios advindos do risco hidrológico sejam rateados pelo Sistema Interligado Nacional.
Permaneceu a desobediência ao princípio da modicidade tarifária, consubstanciado no art. 6º, § 1º, da Lei 8.987/1995, no art. 2º, incisos I e V, da Lei 10.848/2004, no art. 10, §2º, do inciso II da Lei 9.648/1998 e no art. 3º, inciso IV, do Decreto 2.335/1997, em virtude dos repasses indevidos de custos aos consumidores do Estado do Ceará.
A recorrente confirma que, à época de publicação do citado Acórdão, não se cogitou que a edição da Resolução 40/2004 deveria impactar o cálculo do Valor Normativo ou os critérios de repasse à tarifa da Coelce do valor do contrato de compra e venda de energia celebrado com a CGTF. Trata-se de argumento que depõe a favor da hipótese de falha regulatória: o consumidor de energia continuaria pagando de qualquer forma por determinados custos fixos, enquanto o produtor de energia passaria a operar em um contexto de riscos muito menores do que aqueles alocados pelo feixe original de contratos.
Reitere-se que o Valor Normativo foi considerado adequado ao contrato em questão por este TCU quando consideradas as condições originais da avença. Observe-se, assim, que em última análise toda a argumentação da recorrente se destina a manter contrato que, se em seu contexto original era de certo modo justificável, foi transformado pelas alterações realizadas em algo completamente distinto do propósito original.
O recurso retórico ao 'ato jurídico perfeito' é de aplicação limitada ao caso concreto, que versa sobre situação na qual sobreveio profunda alteração às condições fáticas em relação àquelas vigentes no momento da contratação, alterando-se o equilíbrio econômico-financeiro da avença. De toda sorte, cf. o art. 3º, inciso III, da Lei 9.427/1996, compete à Aneel efetuar o controle prévio e a posteriori de atos e negócios jurídicos a serem celebrados entre concessionárias, permissionárias, autorizadas e seus controladores, suas sociedades controladas ou coligadas e outras sociedades controladas ou coligadas de controlador comum, como no caso concreto.
O argumento segundo o qual a metodologia de cálculo do Valor Normativo levaria em consideração uma 'proxy' do custo de expansão do sistema segregado por fonte não altera o entendimento alcançado, pois o Acórdão recorrido considerou que o Valor Normativo é calculado por fonte e leva em conta o IGP-M, a taxa de câmbio e o combustível usado na usina.
Segundo a Aneel alega, o Acórdão recorrido teria entendido que o critério de repasse às tarifas baseado no VN deveria levar em consideração o efetivo despacho da usina e as reduções de custo experimentadas quando a entrega de energia não se dá por geração própria, mas mediante aquisição a preços inferiores ao do contrato no Mercado de Curto Prazo. A recorrente também considera que realizar a mudança dessa metodologia por decisão da Corte de Contas implicaria uma invasão à competência regulatória da Agência.
Tais argumentos não se sustentam, por irem além do que foi efetivamente determinado. O Acórdão 2752/2017-TCU-Plenário apenas determina à ANEEL que adote as medidas regulatórias pertinentes para atingir certo objetivo, sem especificar quais medidas seriam essas, cuja definição se encontra a cargo da própria Agência. Desse modo, os argumentos dos recorrentes não foram capazes de alterar o mérito do Acórdão recorrido.
Questão - dos efeitos da determinação para impor o despacho por inflexibilidade da usina da CGTF.
	Recorrente - Aneel
	Argumento
Alerta que a determinação do item 9.2.1 do Acórdão recorrido trará impactos negativos ao Setor Elétrico Brasileiro, os quais seriam agravados em caso de extensão de seus efeitos às demais usinas do PPT. Reitera que esta implicaria a subversão nos princípios do setor elétrico ao priorizar o despacho comercial em detrimento da otimização física realizada por meio do despacho centralizado do ONS.
Alude ao 'Generation Scaling Factor - GSF', relativo à alegação, por parte de geradores hidrelétricos, de que sua geração viria sendo 'deslocada' por geração termelétrica e dificultando sua tarefa de gerar o correspondente à soma de suas garantias físicas. Assim, considera que eventual decisão de manter, independente do processo de otimização setorial, a geração inflexível em usinas termelétricas suscitaria discussão sobre a necessidade de compensar os geradores hidrelétricos e poderia resultar em aumento tarifário para todas as distribuidoras expostas ao risco hidrológico em contratos de compra e venda de energia.
Salienta a potencial elevação no custo futuro da energia, que ocorreria devido à necessidade de despacho termelétrico futuro para compensação de eventuais desotimizações da operação dos reservatórios das usinas hidrelétricas e até mesmo de vertimentos nessas usinas.
Manifesta que a determinação do TCU para o despacho inflexível da usina da CGTF estaria deixando de observar as condições de confiabilidade elétrica da região Nordeste estabelecidos pelo ONS, o que compromete a segurança operativa local. Além disso, justifica que haveria o aumento das taxas de indisponibilidade programada da usina, uma vez que seus equipamentos viriam a passar por manutenções preditivas com maior frequência, devido ao elevado número de horas de operação da usina.
	Análise
As alegadas consequências de se regularizar os despachos da CGTF não se sustentam. O alerta de que se estaria impondo um modelo de despacho totalmente diferente daquele adotado atualmente pelo ONS não é verdade: busca-se apenas que a inflexibilidade inerente à estrutura de custos da CGTF seja considerada nos despachos, que, no mais, continuariam sendo realizados da forma usual.
Lembrando-se que a determinação exarada não envolve tratar toda e qualquer termelétrica como usina inflexível, ainda que detenham elevados custos fixos derivados de contrato de suprimento com compromisso firme de recebimento e entrega de gás. O caso versado nos autos envolve a CGTF pela coexistência dos fatores específicos a seu caso concreto, anteriormente mencionados, tais como a conjunção de contratação por quantidade, e não por disponibilidade, fornecimento 'take or pay' de combustível, e remuneração por valor normativo integralmente repassado às tarifas cobradas junto ao consumidor pela distribuidora de energia.
Ademais, o recorrente também alerta que 'o despacho termelétrico tem um custo superior ao despacho de usinas hidrelétricas pela necessidade de aquisição de combustível fóssil pelos geradores'. A argumentação parece desconsiderar totalmente os fundamentos fáticos e jurídicos do processo, o qual existe justamente porque não só o despacho termelétrico tem um custo superior, mas também referido custo é de toda e qualquer maneira suportado - no caso da CGTF - havendo ou não o despacho, pelos consumidores da Coelce.
Assim, é infrutífera a argumentação que se destina a ilustrar eventuais impactos da extensão das medidas a serem aplicadas à CGTF para todo o Sistema Interligado Nacional, pois este não é o escopo da determinação recorrida. De modo análogo, constatam-se como inaplicáveis as objeções relacionadas à probabilidade de elevação significativa no déficit de geração das hidrelétricas em relação à soma das garantias físicas de tais usinas, do vertimento nas usinas hidrelétricas e até do aquecimento global, todas elas trazidas pela recorrente.
Questão - da compatibilidade das determinações realizadas com a Lei 9.784/1999 e com os princípios da segurança jurídica e da proteção à confiança legítima.
	Recorrente - Aneel
	Argumento
Pugna para que, na hipótese de não ser reconhecida a nulidade da referida determinação, que seja delimitado temporalmente o período em que a ANEEL deva proceder ao recálculo do valor de repasse do contrato da CGTF à tarifa da Coelce.
Cita o Acórdão 2199/2009-TCU-Plenário, segundo o qual o cálculo do Valor Normativo não conteria nenhuma impropriedade, e solicita que seja considerada a existência de coisa julgada administrativa, a qual impede a rediscussão da questão em âmbito administrativo em obediência ao princípio da segurança jurídica cf. art. 29 da Lei 9.784/1999.
Roga que seja aplicado o limitador temporal imposto pelo art. 54 da Lei 9.784/1999, a fim de que sejam revistos apenas os processos tarifários encerrados nos cinco anos anteriores à decisão da Corte de Contas.
	Recorrente - CGTF
Cita o art. 5º, inciso XXXVI da CF/1988, frisando que eventuais novas normas editadas pela ANEEL relacionadas ao regime de operação/despacho ou ao repasse tarifário devem ser voltadas para os atos futuros, nunca aos atos já praticados. Desse modo, os contratos, despachos e fornecimentos já realizados devem ser regidos pelas normas vigentes no momento da prática do ato, conforme os princípios da irretroatividade e da segurança jurídica.
Alude ao art. 54 da Lei 9.784/1999, segundo o qual o direito da Administração de anular os atos administrativos de que decorram efeitos favoráveis para os destinatários decai em cinco anos, contados da data em que foram praticados, salvo comprovada má-fé. Assim, ainda que houvesse alguma irregularidade nos atos da ANEEL e/ou da CGTF, e que fosse exercido o poder de autotutela pela Agência, a Administração apenas poderia alcançar os atos praticados no quinquênio imediatamente anterior à prática do ato.
	Análise
Recorde-se que o TC Processo 010.655/2008-0 discutiu apenas a pertinência de preço da energia contratada pela distribuidora ser igual a 115% do Valor Normativo. O presente TC Processo 022.853/2009-8 refere-se não alteração da potência da CGTF e à elevação do Valor Normativo do contrato, não cabendo se alegar a formação de coisa julgada administrativa.
As recorrentes insistem que, pelo fato de nada estar disposto na regulamentação específica, o ONS deveria desde o princípio ter considerado a CGTF como flexível - ainda que o consumidor fosse pagar de qualquer modo pelos custos fixos da CGTF via Valor Normativo, houvesse ou não produção de energia. Ainda que isso tivesse ocorrido, a obrigação da autarquia reguladora era constatar a obsolescência da regulação em questão frente às mudanças fáticas e a ineficiência do feixe contratual então desenhado, tentando de alguma forma corrigir tais problemas, e não simplesmente se escudar nos princípios da segurança jurídica para quedar-se inerte.
Embora os princípios da segurança jurídica e da proteção à confiança não devessem ter sido utilizados para justificar a inércia do regulador, os mesmos são observados no Acórdão recorrido que, em seu item 9.2.1, determinou à Aneel que doravante regularizasse os despachos da CGTF pelo ONS.
Como alertado pelo Parecer do Representante do MPTCU, embora possa ter ocorrido falha regulatória, não houve ofensa às disposições contratuais e as empresas se comportaram segundo as diretrizes estabelecidas pelo Órgão Regulador. Assim, a imposição de aplicação retroativa de eventual novo valor normativo compromete a estabilidade das concessões, pois envolveria ignorar posições jurídicas consolidadas sob as regras vigente à época.
Observa-se, todavia, que a citada expressão temporal foi omitida no item 9.2.2. Nesse sentido, cabe alterar a redação do item 9.2.2 para que as reduções de custos que viessem a ser obtidas pela CGTF com sua operação de forma flexível venham a ser - doravante - repassadas aos consumidores. 
	CONCLUSÃO
Das análises anteriores, conclui-se que:
O fato de as recorrentes não terem sido convocadas para apresentar alegações finais ou especificamente para apresentar os elementos de prova que entendessem adequados não significa que não tiveram o direito de exercer as prerrogativas inerentes ao contraditório e à ampla defesa, não havendo o que se falar em nulidade.
Quanto à da competência do TCU para exercer controle externo em relação a atos finalísticos da ANEEL, as determinações exaradas não invadem a competência da autarquia reguladora, não estabelecendo exatamente o que há de ser feito em matéria regulatória nem substituindo as decisões tomadas pela agência, mas somente apontando que determinadas soluções anteriormente adotadas foram insuficientes para atender aos princípios da economicidade e da modicidade tarifária.
Quanto à premissa adotada quanto ao caráter inflexível das usinas participantes do PPT, mantém-se o entendimento que o planejamento da usina e o arcabouço normativo originalmente previsto para remunerar suas atividades consideraram que a maior parte da demanda contratada seria atendida com sua própria produção, dados os fatores envolvidos: i) a termelétrica em questão se comprometeu a entregar determinada quantidade de energia à distribuidora; ii) para atender ao referido compromisso, teria à sua disposição certa quantidade de combustível, o qual seria pago de qualquer modo ainda que não efetivamente utilizado; iii) o custo desse combustível seria necessariamente repassado às tarifas cobradas pela distribuidora, pois a termelétrica seria remunerada pelo sistema do Valor Normativo (mais precisamente, 115% do VN) .
Quanto à necessidade de alteração do cálculo do Valor Normativo para fins de repasse à tarifa da Coelce e aos ganhos extraordinários, a interpretação trazida pelos recorrentes, segundo a qual a CGTF teria sido imaginada para ser flexível e funcionar somente quando despachada, mesmo onerada por custos fixos substanciais e sendo remunerada por Valor Normativo integralmente custeado pelas tarifas, conduz a um empreendimento sujeito a riscos muito inferiores àqueles inerentes à contratação por quantidade.
Quanto à validação do cálculo da expressão monetária do Valor Normativo pelo TCU, o Valor Normativo foi considerado adequado ao contrato em questão por este TCU quando consideradas as condições originais da avença por quantidade, não as condições que passaram a ser observadas após a edição da Resolução Aneel 40/2004.
Reconhece-se como controversa a aplicabilidade do art. 8º do Decreto 5163/2004 na metodologia de cálculo do Valor Normativo, uma vez que o referido normativo teria expressamente preservado as regras anteriormente vigentes de repasse do custo de aquisição de energia elétrica de contratos celebrados até 16 de março de 2004. Entretanto, a Aneel permanece obrigada a realizar ajustes necessários ao restabelecimento do equilíbrio contratual, de forma a promover a equidade entre o pagamento a ser realizado pelos consumidores da área de concessão da distribuidora e a contraprestação a cargo da CGTF a título de fornecimento de energia.
Quanto aos efeitos da determinação para impor o despacho por inflexibilidade da usina da CGTF, é infrutífera a argumentação que se destina a ilustrar eventuais impactos da extensão das medidas a serem aplicadas à CGTF para todo o Sistema Interligado Nacional, pois este não é o escopo da determinação recorrida.
Quanto à compatibilidade das determinações realizadas com a Lei 9.784/1999 e com os princípios da segurança jurídica e da proteção à confiança legítima, cabe alterar a redação do item 9.2.2 para que as reduções de custos que venham a ser obtidas pela CGTF com sua operação de forma flexível venham a ser - doravante - repassadas aos consumidores.
	PROPOSTA DE ENCAMINHAMENTO
Ante o exposto, submetem-se os autos à consideração superior, propondo-se, com fundamento no art. 48, da Lei 8.443, de 1992: 
0. conhecer do pedido de reexame e, no mérito, dar-lhe provimento parcial, alterando a redação dos itens 9.2.1 e 9.2.2 do Acórdão recorrido nos seguintes termos:
'9.2.1. regularizar, doravante, os despachos da Central Geradora Termelétrica Fortaleza S.A. (CGTF) pelo Operador Nacional do Sistema Elétrico (ONS) , considerando que sua geração deve ocorrer com base nas Resoluções - Aneel 22/2001, e suas alterações, e 433/2001; e
9.2.2. repassar, doravante, aos consumidores da Companhia Energética do Ceará (Coelce) as reduções de custos que vierem a ser obtidas pela Central Geradora Termelétrica Fortaleza S.A. (CGTF) com sua operação após a edição da Resolução Normativa - Aneel 40/2004 [...]'.;
b. dar ciência da deliberação que vier a ser adotada aos recorrentes, ao Operador Nacional do Sistema - ONS, à Companhia Energética do Ceará - Coelce e aos demais interessados."
3.	Considerando a relevância técnica e financeira da matéria tratada nestes autos, entendi por bem solicitar pareceres técnicos da então Secretaria de Infraestrutura de Energia Elétrica (SeinfraElétrica) e do Ministério Público junto a este Tribunal (peças 68 e 85) . 
4.	Ato contínuo, a unidade técnica manifestou-se da seguinte maneira em relação aos quesitos elencados (77) :
	"EXAME TÉCNICO
	Estrutura do Parecer
10.	Em razão da quantidade de itens a respeito dos quais o Ministro Relator solicita posicionamento desta Unidade, bem como, da complexidade técnica dos temas, este parecer seguirá a seguinte estrutura: apresentação da dúvida/questionamento indicado no Despacho do Ministro (peça 68) e respectiva análise.
11.	O Relator solicita posicionamento sobre o descrito nos parágrafos 12-18 do Despacho. Para fins da presente análise, os aspectos solicitados pelo relator foram agrupados da seguinte forma:
Questionamento 1 - Do risco de vertimento de reservatórios em razão da determinação 9.2.1 (parágrafo 12 do Despacho) ;
Questionamento 2 - Da impertinência da manutenção da determinação 9.2.1 e da nova redação proposta pela Serur (parágrafos 13 e 14 do Despacho) ;
Questionamento 3 - Da contradição sobre a CGTF ser inflexível e flexível ao mesmo tempo (parágrafo 15 do Despacho) ;
Questionamento 4 - Da impertinência de manutenção das determinações 9.2.2 e 9.4 (primeira parte do parágrafo 16 do Despacho) ;
Questionamento 5 - Das supostas alterações na operação da usina (segunda parte do parágrafo 16 do Despacho) ;
Questionamento 6 - Dos riscos para o gerador (parágrafo 17 do Despacho) ; e
Questionamento 7 - Das condições para despacho da CGTF (parágrafo 18 do Despacho) .
12.	Apresentados todos os pontos com suas análises, far-se-á conclusão sintetizando o posicionamento desta SeinfraElétrica.
	Questionamento 1 - Do risco de vertimento de reservatórios em razão da determinação 9.2.1 (parágrafo 12 do Despacho) 
13.	Em suma, o primeiro questionamento do Min. Relator trata das implicações gerais para o sistema elétrico, a exemplo do risco de vertimento de reservatórios, e para os consumidores, caso se mantenha a determinação 9.2.1, com consequente alteração na modalidade de geração da usina.
Na essência, esse questionamento versa sobre a existência ou não da obrigação de a CGTF gerar energia 100% do tempo, ou seja, sobre se essa usina deve ser considerada pelo Operador Nacional do Sistema Elétrico (ONS) como 100% inflexível.
A alteração na modalidade de geração da usina decorreria do cumprimento à determinação constante do item 9.2.1 do Acórdão 2752/2017-TCU-Plenário:
9.2.1. regularizar, doravante, os despachos da Central Geradora Termelétrica Fortaleza S.A. (CGTF) pelo Operador Nacional do Sistema Elétrico (ONS) , considerando que a sua geração com base no art. 2º, § 2º, da Resolução Normativa - Aneel 40/2004 não se coaduna com as Resoluções - Aneel 22/2001, e suas alterações, e 433/2001;
O Min. Relator apontou que, para justificar a mencionada determinação, o relator do processo original baseou-se no seguinte entendimento (peça 68, p. 2) :
não há respaldo contratual nem normativo, muito menos lógica regulatória para o atual regime de operação da CGTF, inaugurado pelo art. 2º, § 2º, da Resolução Normativa - Aneel 40/2004, que autorizou o Operador Nacional do Sistema a despachá-la 'por ordem de mérito de preço'. Essa térmica possui contrato de fornecimento de energia elétrica por preço e quantidade certos, cujos custos são repassados às tarifas da Coelce com base no VN, independentemente de efetiva geração. Sendo assim, deve ser determinado à Aneel que adote as medidas regulatórias pertinentes junto ao ONS para fins de regularizar a operação da CGTF às condições de seu contrato de compra e venda de energia celebrado com a Coelce.
Para fazer frente a esse entendimento, a Aneel alegou que (peça 68, p. 3) :
Ao se admitir que a usina termelétrica do PPT [Programa Prioritário de Termeletricidade] tenha que gerar toda a energia (100% de inflexibilidade) mesmo em períodos favoráveis do regime hidrológico, a consequência seria o vertimento (desperdício) de água nos reservatórios (potencial hidroelétrico) , desotimizando o uso dos recursos energéticos, em clara afronta ao modelo de despacho do setor elétrico brasileiro.
A Serur, por sua vez, contrapôs os argumentos da Agência da seguinte maneira (peça 68, p. 3) :
Além disso, o Acórdão recorrido reconhece que os critérios orientadores do despacho do ONS não se restringem à minimização do custo a curto prazo, mas envolvem também a disponibilidade energética de longo prazo, incluindo o regime hidrológico. Assim, embora a Aneel afirme que obrigar uma usina termelétrica do PPT a gerar toda a energia (100% de inflexibilidade) em períodos favoráveis do regime hidrológico teria como consequência o desperdício de água nos reservatórios, isso a rigor ocorreria se todas as termelétricas houvessem sido concebidas para funcionar de forma idêntica à qual a CGTF, o que não é o caso.
Em novos elementos recursais, a Aneel informou que o entendimento da Serur estaria equivocado e que (peça 68, p. 3) :
nos períodos úmidos, nos quais haveria maior produção de energia pelas usinas hidrelétricas com níveis de reservatórios elevados, a inserção de usina termelétrica na base de despacho, fora da ordem de mérito, deslocaria a geração hidrelétrica, o que poderia provocar forçoso vertimento turbinável, ou seja, água que poderia estar sendo utilizada para gerar energia a custo mínimo estaria sendo desperdiçada nos vertedouros das hidrelétricas, em decorrência da geração de energia na termelétrica, com custos maiores.
Por seu turno, a Secretaria de Recursos rebateu nos seguintes termos (peça 68, p. 4) 
A manifestação segundo a qual o desperdício de água nos reservatórios somente ocorreria se todas as termelétricas houvessem sido concebidas para funcionar de forma idêntica (...) busca ilustrar a diferença de funcionamento - em sua concepção - da CGTF e das termelétricas construídas posteriormente à ulterior regulação do setor, mediante contratos de disponibilidade (...) .
Embora a decisão de despachar determinada usina se basear não no interesse particular de um agente ou consumidor, mas sim à otimização dos sistemas eletroenergéticos interligados, é de se reiterar que, ao tomar referida decisão, o ONS considera a flexibilidade e a inflexibilidade dos agentes. A Aneel insiste na ideia segundo a qual apenas o operador teria as informações necessárias para declarar a própria inflexibilidade, quando se está diante de um caso concreto no qual tal regra geral não se aplica, devido à conjunção dos fatores analisados e leilões de energia que otimizam o funcionamento do sistema.
Por fim, o Órgão Regulador repisou que, em situações peculiares em que os reservatórios estejam 100% cheios, 'basta uma única termelétrica operar de forma inflexível para a ocorrência de vertimento turbinável em usinas hidrelétricas' (peça 68, p. 5) e apresentou a figura a seguir, acompanhada das explicações transcritas posteriormente (peça 68, p. 5 e 6) :
Figura 1 - Vertimento de água em sistemas hidrotérmicos e situação dos reservatórios no Subsistema Sudeste/Centro Oeste de 2001 a 2018

Fonte: Aneel (peça 67) 
A figura ilustrativa acima demonstra um sistema composto por uma carga e três fontes de geração (usina termelétrica, usina hidrelétrica com reservatório e usina hidrelétrica sem reservatório) . (...) 
Na primeira figura (esquerda acima) estabelecemos o atendimento da carga (100 unidades) pelas fontes hidrelétricas (50 unidades de cada gerador hidrelétrico) e a central termelétrica desligada. 
Na segunda figura (direita acima) , a termelétrica passou a atender 50 unidades, enquanto as outras 50 unidades foram atendidas pela central hidrelétrica sem reservatório. Nessa situação, considerando que o volume da hidrelétrica com reservatório é de 100%, ela deveria verter toda a energia afluente (volume de água que entra no reservatório, transformado em unidade de energia) .
A mesma situação de vertimento seria observada caso o atendimento das 50 unidades remanescentes fosse realizado pelo gerador hidrelétrico com reservatório, pois, o gerador hidrelétrico sem reservatório não tem capacidade de acumular água e, portanto, verteria qualquer energia afluente em seu reservatório.
Considerando que cada subsistema tem diversas hidrelétricas e termelétricas todas conectadas em uma única rede sem restrição interna, sempre que o reservatório do conjunto das hidrelétricas estiver próximo a 100%, qualquer inflexibilidade termelétrica determina vertimento de água nos reservatórios.
Na parte inferior da figura traçamos a situação dos reservatórios do subsistema Sudeste/Centro Oeste no período 2001 a 2018, evidenciando que em diversos anos o nível dos reservatórios das hidrelétricas ficou próximo ou acima de 85% do volume total. (...) 
Nota-se da figura que, entre os anos de 2004 a 2011, no período úmido, qualquer despacho termelétrico ensejaria vertimento no subsistema Sudeste/Centro Oeste.
Desse modo, qualquer determinação para tornar o despacho da UTE CGTF inflexível para a operação terá como consequência um eventual desperdício de recursos energéticos (hidrelétricos, eólicos ou solares) , sob determinadas situações.
Ante as informações relatadas, o Min. Relator determina que esta Unidade Técnica avalie as ponderações da Agência a respeito do risco de vertimento dos reservatórios, bem como outras implicações, caso existam, na hipótese de se manter a referida determinação (peça 68, p. 6) .
	Análise
	Despacho centralizado do sistema elétrico
Inicialmente, é importante resumir o funcionamento do despacho das fontes de geração de energia no setor elétrico brasileiro, que optou pelo modelo de despacho centralizado de seu sistema interligado.
Em modelos de despacho centralizado, como no Brasil, em geral, a decisão de gerar não compete a cada usina ou instalação de geração, mas a uma entidade central que define a ordem e os montantes que cada unidade geradora produzirá, de forma a otimizar os recursos disponíveis.
Atualmente, a utilização do modelo de despacho centralizado se dá para cumprir a alínea 'a' do parágrafo único do art. 13 da Lei 9.648/1998:
Parágrafo único. Sem prejuízo de outras funções que lhe forem atribuídas pelo Poder Concedente, constituirão atribuições do ONS:
a) o planejamento e a programação da operação e o despacho centralizado da geração, com vistas a otimização dos sistemas eletroenergéticos interligados;
De modo a obter a referida otimização dos recursos, o ONS deve considerar algumas características das fontes de geração disponíveis, entre elas, a despachabilidade.
Fontes despacháveis são aquelas em que é possível reservar o recurso de geração para momento futuro. É o caso das usinas térmicas, que podem armazenar combustíveis, e das usinas hidrelétricas com reservatório, que podem acumular água e gerar à medida que são demandadas.
Fontes não despacháveis são as que só podem gerar quando o recurso está disponível, não sendo possível armazená-lo para gerar em momento posterior. É o caso das eólicas, das fotovoltaicas e das hidrelétricas sem reservatório.
De forma simplificada, tendo em vista as características de despachabilidade das fontes, a premissa do ONS é utilizar primeiro todos os recursos não despacháveis disponíveis. Esses recursos entram como redutores da carga a ser atendida pelas demais fontes de geração.
Para o restante, o Operador 'empilha' as fontes despacháveis, considerando o custo de gerar agora e, por meio de modelos computacionais, a estimativa do custo futuro dos recursos de cada usina, em especial da água nos reservatórios, de modo a minimizar o custo total da geração.
De maneira simplista, pode-se dizer que o ONS determina que a fonte despachável mais barata gere antes da mais cara, até atender completamente a carga do sistema. Diz-se simplista, porque o cálculo do custo da geração relativa a cada recurso envolve premissas técnicas complexas, em grande parte relacionadas à estimativa do custo da fonte no futuro e curvas de aversão ao risco de déficit. 
A lógica geral consiste, de toda sorte, em minimizar o custo total de geração, despachando antes as fontes de menor custo. Essa sistemática é denominada de despacho por ordem de mérito econômico.
Entre as fontes despacháveis, contudo, existem térmicas que, em função de características técnicas, possuem certo grau de inflexibilidade operativa. Nas palavras do Ministério de Minas e Energia (MME) , 'o conceito de inflexibilidade no setor elétrico refere-se à quantidade de eletricidade que uma termelétrica gera anualmente independentemente se o custo de geração é maior que o preço de mercado' (https://www.ppi.gov.br/portaria459mme, acesso em 2/3/2021) .
Trata-se, portanto, de termelétricas que precisam gerar determinado montante ao longo do ano, mesmo que essa geração não represente a fonte de menor custo disponível no momento, segundo os parâmetros e critérios definidos pelo ONS. Em outras palavras, ainda que haja outros recursos de custo inferior ao da térmica, esta será despachada em virtude de sua inflexibilidade. É, assim, uma característica, em princípio, desfavorável à otimização da geração no sistema elétrico.
A inflexibilidade das térmicas é vista pelo ONS de forma similar às fontes não despacháveis e entra como redutora da carga a ser atendida pelas fontes despacháveis. Em termos de modelo matemático, a diferença é que térmicas inflexíveis utilizam combustíveis com custo maior que zero, enquanto o custo atribuído aos recursos das fontes não despacháveis, como o vento, a água turbinável em usinas sem reservatório e a luz solar é zero.
Assim, a situação ideal hipotética para a operação otimizada do sistema seria a existência apenas de térmicas flexíveis, cuja totalidade de geração pudesse ser despachada pelo ONS considerando os custos de cada fonte de geração disponível e a ordem de mérito econômico. Sabe-se, no entanto, que condições técnicas tornam inviável a instalação somente de térmicas flexíveis.
	Das consequências de se considerar a CGTF inflexível
Conforme discutido no presente processo, o ONS tem despachado a CGTF como uma térmica flexível, portanto, sem considerá-la uma térmica inflexível. Sem adentrar no mérito, no momento, sobre se a CGTF deveria, sob os aspectos legais e regulatórios, ser inflexível ou não, cumpre afirmar que considerá-la inflexível seria desfavorável à otimização da operação do sistema elétrico.
Consoante exposto no tópico anterior desta instrução, considerar a CGTF 100% inflexível representaria despachar a usina a gerar mesmo dentro de circunstâncias em que existam recursos com custo de geração inferior disponíveis.
Isso ocorreria, pois, toda a energia a ser gerada pela CGTF seria abatida da carga a ser atendida pelas demais fontes, o que poderia, como pontuou a Aneel (peça 68, p. 5 e 6) , resultar no vertimento dos reservatórios, especialmente nos períodos úmidos, ou no aumento do preço do mercado de curto prazo, o Preço de Liquidação da Diferença (PDL) .
Em outras palavras, mesmo que o modelo de despacho pela ordem do mérito econômico utilizado pelo ONS indicasse como melhor solução de atendimento da carga do sistema a geração, em uma situação hipotética, de 50 unidades de energia pela CGTF e 50 unidades de energia por outras fontes, ao impor inflexibilidade total à CGTF, à qual se atribui, neste exemplo, uma geração máxima de 100 unidades de energia, o atendimento ocorreria mediante a geração por essa usina de 100 unidades e nada mais das demais fontes. As 50 unidades das outras fontes não geradas poderiam corresponder, nos períodos úmidos, a água a ser vertida dos reservatórias das hidrelétricas.
A Figura 2 busca ilustrar como o ONS utiliza as fontes disponíveis, empilhando-as para atender a carga total do sistema e como considerar a CGTF 100% inflexível poderia deslocar a geração de outras fontes, resultando em potenciais vertimentos de água nos reservatórios.
Figura 2 - Situação hipotética de vertimento de água em razão de eventual inflexibilidade da CGTF

	Fonte: elaboração própria
Perceba-se que a figura anterior tenciona simplificar a explicação trazida pela Aneel em sua própria figura (peça 68, p. 5 e 6) , e que as conclusões são idênticas: a inflexibilidade de térmicas pode ocasionar o desperdício de outros recursos.
Em vista disso, assiste razão à Agência, dentro de determinadas situações, tornar o despacho da UTE CGTF inflexível aumentaria o risco de eventuais vertimentos de água nos reservatórios, bem como de desperdício de outros recursos energéticos (hidrelétricos, eólicos ou solares) . Esse fator se agrava ainda mais considerando a possibilidade de que todas as usinas instaladas no âmbito do PPT, como a CGTF, passassem a operar com alta inflexibilidade.
Questionamento 2 - Da impertinência da manutenção da determinação 9.2.1 e da nova redação proposta pela Serur (parágrafos 13 e 14 do Despacho) 
Ainda quanto à determinação 9.2.1, o Min. Relator solicita que esta Unidade explicite claramente quais providências se esperam da Aneel para dar cumprimento à determinação, caso se conclua por sua pertinência. Essa dúvida decorreria de entendimentos divergentes acerca da consequência da determinação (peça 68, p. 6) :
A Aneel entende que, caso prevaleça o entendimento do Tribunal, o despacho da CGTF deve ser inflexível e o ONS passará a considerar essa usina como recurso compulsório e prioritário com relação a qualquer outra fonte (hidrelétrica, solar ou eólica) (item 43 dos memoriais à peça 67) .
A Serur, no item 7.37 de seu primeiro parecer, expressou o seguinte entendimento: 'O Acórdão recorrido não estabelece, ademais, a forma como a qual deverá ser o despacho realizado pelo ONS, o que permanece sendo competência regulatória exclusiva da ANEEL. Apenas se considera que a sua geração com base no art. 2º, § 2º, da Resolução Normativa 40/2004 é incompatível com as Resoluções ANEEL 22/2001, 433/2001 e respectivas alterações.
O Min. Relator requer ainda que esta SeinfraElétrica avalie a pertinência da nova redação proposta pela Serur, transcrita a seguir, caso seja favorável à manutenção da determinação 9.2.1 (peça 68, p. 6) :
9.2.1. regularizar, doravante, os despachos da Central Geradora Termelétrica Fortaleza S.A. (CGTF) pelo Operador Nacional do Sistema Elétrico (ONS) , considerando que sua geração deve ocorrer com base nas Resoluções - Aneel 22/2001, e suas alterações, e 433/2001.
	Análise
	Considerações sobre a flexibilidade/inflexibilidade da CGTF
Conforme demonstrado na análise do questionamento anterior, de forma simplificada, o desejável, do ponto de vista da otimização da operação do setor elétrico, é que a inflexibilidade das térmicas seja a menor possível, de sorte a permitir que o ONS despache cada térmica nos momentos em que não houver fontes mais baratas disponíveis.
Desse modo, é importante avaliar se, do ponto de vista regulatório e legal, ou se consideradas as circunstâncias atreladas à usina, seus contratos e sua operação, a CGTF deveria ser despachada como inflexível. Esse entendimento ajudará a esclarecer a pertinência ou não da determinação 9.2.1 do Acórdão 2752/2017-TCU-Plenário. 
Inicialmente, cabe destacar que a Resolução Aneel 433/2001, que concedeu à CGTF a autorização para atuar como Produtor Independente de Energia, estabelece:
Art. 2° Constituem obrigações da autorizada:
 (...) Xl - operar a central geradora termelétrica na modalidade integrada, submetendo-se às instruções de despacho do Operador Nacional do Sistema Elétrico - ONS e observando os procedimentos de rede aprovados pela ANEEL;
Nos autos, a Aneel informou que (peça 58, p. 5) :
À época, estava vigente a Rev. 2 do Submódulo 7.3 - Elaboração do Programa Mensal da Operação Energética - PMO - dos Procedimentos de Rede do ONS, aprovado pela Resolução ANEEL n° 333/2003. No referido normativo, dentre as responsabilidades dos agentes de geração, constava a obrigação de:
' (a) Fornecer [...] as informações e os dados necessários para a elaboração do PMO, a saber:
 (-) (13) disponibilidade e inflexibilidade de geração expressas em MWmédio por patamar de carga, das usinas termelétricas despachadas de forma centralizada, sem cobertura da CCC;'
O Decreto 3.371/2000, que instituiu o PPT, por sua vez, não faz qualquer alusão à necessidade de que as usinas participantes do referido programa devam operar com alta inflexibilidade.
Como se vê, tendo em vista os normativos vigentes à época que tratam do tema, não existe determinação para que a CGTF deva ser enxergada pelo ONS como integralmente inflexível. A inflexibilidade da usina deve ser informada pelo próprio gerador ao Operador do Sistema, sujeita à regulação e à fiscalização da Aneel. Essa é, inclusive, a regra até os dias atuais, tanto que o MME, ao fixar diretrizes para leilões de energia, pode optar por limitar ou não a participação de usinas com alta inflexibilidade.
Do ponto de vista contratual, o fato de a CGTF ter um contrato de fornecimento de gás na modalidade take or pay não tem o condão de torná-la inflexível. Como bem esclarece a própria CGTF (peça 71, p. 12) : 'o modelo take or pay diz respeito à necessidade de fomento à implantação e expansão da infraestrutura de abastecimento de gás, e não à modalidade de operação da usina'. 
Em outras palavras, esse modelo contratual de compra de gás natural tencionava conferir segurança aos fornecedores de gás, em razão dos investimentos que precisariam ser feitos para garantir o fornecimento à usina, a exemplo da construção de gasodutos, sem se vincular à operação da térmica.
Isso ocorre basicamente porque existe uma desvinculação entre a operação física do sistema elétrico e os contratos firmados por seus agentes. Explique-se: o ONS, ao definir qual usina será despachada, enxerga suas características técnicas, restrições operativas e custo variável unitário, mas não seus contratos comerciais propriamente.
Para o Operador, pouco importa qual modelo contratual uma térmica utilizará para estar disponível a gerar quando for despachada. Importa que ela possua combustível, esteja apta a gerar e seu custo de geração esteja dentro da ordem de mérito econômico. Desse modo, a operação do sistema não se vincula diretamente aos contratos dos agentes.
Essa forma de funcionamento se deve a fatos já explicados anteriormente nesta instrução: para atender a carga do sistema, o ONS prioriza o despacho dos recursos disponíveis mais baratos, com o fito de minimizar o custo total de geração de energia, independentemente das modalidades contratuais que as usinas celebram com seus fornecedores.
A mesma lógica vale para o contrato firmado entre a CGTF e a Coelce - ele em nada influi na forma como o Operador deve despachar a usina. O fato de esse contrato repassar à Coelce os custos da energia da CGTF limitados ao Valor Normativo definido pela Aneel não afeta as decisões do ONS, que busca minimizar o custo total de geração de energia e, para isso, deve dispor da opção de despachar ou não a CGTF, considerando a disponibilidade das demais fontes.
Essa desvinculação entre a operação física e o mundo contratual fez-se necessária porque em um sistema despachado centralizadamente não existe segurança de que um gerador sempre gerará toda a energia que ele pode comercializar, visto que a decisão de gerar ou não compete ao operador central, que tem uma visão mais ampla de todos os recursos disponíveis.
Assim, como uma forma de viabilizar os investimentos em usinas de geração, optou-se por um modelo em que, mesmo que a usina não gere toda a energia que pode comercializar, o sistema garantirá esse montante, ainda que oriundo fisicamente de outro gerador.
Dessa forma, mesmo que fisicamente uma usina não tenha gerado toda a sua energia comercializada, por não ter sido despachada pelo ONS, para fins de contabilização de compras e vendas, o sistema interligado disponibilizará a respectiva energia. Essa disponibilização pelo sistema envolve, por exemplo, a aquisição de energia no Mercado de Curto Prazo (MCP) , cuja liquidação das transações é feita a Preço Líquido das Diferenças (PLD) .
Sobre o tema, a Aneel traz importantes esclarecimentos (peça 67, p. 2) :
O despacho centralizado implica que a decisão de produzir a energia, bem como o montante em que ela será produzida, não é alçada do titular da usina, mas de um ente criado especialmente para esse fim que é o Operador Nacional do Sistema - ONS.
O fato de não ter disponibilidade física sobre a produção da energia, entretanto, não significa que o gerador não possua disponibilidade jurídica sobre a energia que a usina é capaz de gerar de forma assegurada que, no setor elétrico, atende pelo nome de garantia física.
 (...) Se o gerador somente pudesse vender energia quando houvesse a certeza de que poderia entregá-la fisicamente, certamente não haveria interessados em investir no segmento de geração, dada a incerteza sobre a possibilidade de obter o retorno esperado dos investimentos, considerando que a decisão de acionar a usina cabe a um terceiro, no caso o ONS.
Daí porque o atendimento físico da carga do sistema segue uma lógica própria, de otimização dos recursos eletroenergéticos, que não se confunde com as obrigações comerciais de entrega de energia assumidas pelos geradores (vendedores) com suas contrapartes contratuais. O despacho por ordem de mérito do ONS avalia única e exclusivamente o custo de produção da energia para o sistema em dado momento, de forma a que a carga seja atendida ao menor custo global possível. Ao tomar essa decisão, o ONS não 'enxerga' o preço ajustado bilateralmente entre vendedor e comprador da energia, mas sim o custo declarado ou estimado de produção da energia por cada usina despachada centralizadamente. (grifou-se) 
Perceba-se, portanto, que o modelo do contrato celebrado entre CGTF e sua supridora de gás, e o contrato de venda de energia com a Coelce não influenciam na forma como o ONS enxerga a usina, pois, para o operador, importam as características técnicas dessa térmica e seu custo para o sistema.
Verifica-se, assim, que esses contratos não determinam que a CGTF deva ser operada de forma inflexível.
	Resoluções Normativas Aneel 22/2001, 433/2001 e 40/2004
Conforme apresentado anteriormente, o art. 2°, inciso XI, da Resolução Aneel 433/2001 já submetia a operação da térmica aos despachos do ONS, o qual, consoante explicado alhures, determina o montante a ser gerado por cada gerador de sorte a buscar o mínimo custo global de geração. Já se tratava, portanto, de uma despachabilidade que leva em consideração a ordem do mérito econômico de cada fonte.
A Resolução 40/2004, por seu turno, tratou de questão específica relacionada à necessidade de se adequar o despacho das térmicas à real disponibilidade de gás, em razão de sinalização da Petrobras de que não garantiria todo o suprimento contratado. Ela não incluiu a CGTF na modalidade de despacho por ordem do mérito, pois, como se viu, essa já era a modalidade aplicada desde sua autorização. Assim, vale salientar que essa resolução não modificou a modalidade de operação da CGTF de flexível para inflexível.
Em vista do exposto, e por entender que não existe outra interpretação para a determinação 9.2.1 que não a de impor inflexibilidade à operação da CGTF, esta Unidade Técnica não é favorável à manutenção dessa determinação, tampouco com a nova redação proposta pela Serur.
	Questionamento 3 - Da contradição sobre a CGTF ser inflexível e flexível ao mesmo tempo (parágrafo 15 do Despacho) 
O Min. Relator informa que há passagens no parecer da Serur no qual se afirma que a CGTF era inflexível e flexível ao mesmo tempo (v. item 2.14 e 8.11 da instrução inicial da Serur - peça 56) , e pergunta qual seria o fundamento legal, normativo ou fático a suportar essas afirmações (peça 68, p. 6) .
Indaga, ainda, que se fosse possível operar a CGTF, desde o início, de forma flexível e inflexível, esse fato não tornaria a determinação 9.2.1 sem efeito?
	Análise
Conforme apontado anteriormente, as regras vigentes à época do início da operação da Termelétrica Fortaleza atribuíam ao próprio gerador, que conhece suas condições operativas, a responsabilidade inicial de informar ao ONS qual era a inflexibilidade prevista de sua operação.
Essa regra se mantém atualmente, conforme indicam os Procedimentos de Rede do ONS, em seu módulo 4.3 e a Resolução Normativa (RN) Aneel 614/2014, consoante se vê a seguir:
Procedimentos de Rede: ANEXO A - Informações encaminhadas pelos agentes para a elaboração do PMO (Plano Mensal de Operação) e suas revisões (...) 
 (f) inflexibilidade de geração, em MWmed, por patamar de carga, das usinas termoelétricas, conforme Resolução Normativa ANEEL nº 614, de 03 de junho de 2014
RN Aneel 614/2014: Art. 3° O agente de geração deverá submeter ao ONS, até 30 de novembro de cada ano, a declaração dos valores de inflexibilidade de geração da respectiva usina termelétrica com CVU declarado diferente de zero despachada centralizadamente, para os 5 (cinco) anos subsequentes, discretizados em base mensal (...) 
Assim, cada termelétrica informa ao ONS qual a parcela de sua geração deverá ser considerada, para fins de operação do sistema, como inflexível, sujeita à regulação e à fiscalização da Aneel. O Operador, com base nessas informações, deduzirá da carga total a ser atendida do sistema o montante da inflexibilidade dessas usinas, e atenderá ao restante da carga utilizando os critérios de despacho pela ordem de mérito econômico.
Vê-se, portanto, que mais apropriado do que dizer que uma térmica pode ser tanto flexível quanto inflexível, é dizer que a usina pode atribuir inflexibilidade a uma parcela de sua geração total.
Desse modo, o fato de uma termelétrica poder operar de forma 100% flexível, ou indicar uma parcela de sua geração como inflexível não tornam a determinação 9.2.1 sem efeito. Essa determinação é inapropriada, conforme discutido anteriormente, em virtude dos efeitos nocivos à operação do sistema e da ausência de pressupostos para obrigar a CGTF a ser 100% inflexível.
Questionamento 4 - Da impertinência de manutenção das determinações 9.2.2 e 9.4 (primeira parte do parágrafo 16 do Despacho) 
Ademais, considerando que as determinações 9.2.2 e 9.4 do Acórdão 2752/2017-TCU-Plenário foram propostas pela então Sefid-2, em instrução datada de 17/11/2011, o Min. Relator solicita, tendo em vista o tempo decorrido, que esta Unidade discorra sobre as alegadas mudanças circunstanciais detalhadas pela Aneel no item 'V' de seus memoriais (peça 67) , manifestando-se acerca da pertinência de manter-se o teor das referidas determinações (peça 68, p. 6) .
	Análise
Em seu memorial, a Aneel alega que o cenário que fundamentou as conclusões da então Sefid-2 se modificou completamente. O relatório produzido pela Sefid-2 teria apontado que a CGTF teria produzido, entre 2004 a 2008, somente 14,6% da energia vendida à Coelce (peça 67, p. 11) .
A Agência esclarece, no entanto, que entre o período de 2013 a 2017 o total da produção da Termelétrica Fortaleza representou 85,20% do total de energia vendido à Coelce (peça 67, p. 12) . Essa diferença decorreria do fato de que, em períodos de abundância de recursos hidrológicos, como o observado entre 2004 e 2008, o ONS priorizaria a utilização da água nos reservatórios da usina em detrimento do acionamento de térmicas, para evitar o vertimento do recurso e minimizar o custo da operação total do sistema.
Em períodos de hidrologia desfavorável, entretanto, as térmicas são mais demandadas, para preservar níveis mínimos dos reservatórios das hidrelétricas, dada a baixa afluência, como ocorrido entre 2013 e 2017.
Perceba-se que o setor elétrico brasileiro foi projetado para funcionar dessa maneira. Em períodos de hidrologia favorável, é natural que o ONS priorize a geração hidráulica, uma vez que, não utilizar a água disponível significaria vertê-la no futuro, ao custo de acionar outra fonte de custo mais alto, o que vai na contramão da otimização do sistema.
Desse modo, não há irregularidade no fato de a CGTF ou mesmo outras térmicas gerarem montantes inferiores àqueles constantes de seus contratos em períodos de altas afluências, desde que respeitados os níveis de inflexibilidade previstos, pois, como se viu, nessas condições, o ideal é gerar fisicamente mais energia por meio de hidrelétricas. Além disso, repise-se que existe uma desvinculação entre a operação física do sistema e o mundo contratual do setor. Sob essa ótima, há vantagens contratuais para a CGTF, porém, há também riscos envolvidos, conforme se detalha adiante no tópico 'Questionamento 6 - Dos riscos para o gerador'.
Deve-se esclarecer que a premissa para a alegada irregularidade que motivou as determinações 9.2.2 e 9.4 foi de que a Térmica Fortaleza estaria se beneficiando indevidamente do funcionamento do setor, pois gerava baixas proporções de sua energia contratada com a Coelce, incorrendo em custos baixos de geração, enquanto comprava energia barata no mercado de curto prazo para honrar seu contrato com a distribuidora.
Essa situação ocasionaria o enriquecimento ilícito da CGTF, em desfavor dos consumidores da Coelce, que pagam pela quantidade de energia contratada com a usina, quer esta gere ou não, e, por isso, o ONS deveria demandar uma maior geração dessa térmica.
Não há razão para alterar os despachos da Térmica Fortaleza por vários motivos: (i) como se viu, o setor elétrico brasileiro foi projetado para funcionar desta forma - em períodos de hidrologia favorável, despacham-se pouco as térmicas, e vice-versa; (ii) despachar mais a CGTF para além de seu nível de inflexibilidade informado ao ONS pode ter implicações negativas para o sistema energético como um todo, em virtude do risco de desperdício de recursos por vezes mais baratos; e (iii) forçar a inflexibilidade da usina não altera o valor da energia a ser repassado aos consumidores da Coelce, apesar de poder reduzir os ganhos da térmica durante períodos úmidos.
Quanto ao item (ii) necessário mencionar ainda que desde meados de 2014, o Sistema Interligado Nacional (SIN) tem sofrido não somente com baixas afluências hídricas, mas também com intervenções estatais e outros fatos que provocaram o deslocamento da geração hídrica e deram origem ao que se convencionou denominar de crise do Generation Scaling Factor (GSF) .  
O GSF representa a razão entre a energia gerada e a garantia física das usinas hidrelétricas do SIN. Quando o GSF é inferior a 1, significa que o sistema gerou menos que as garantias físicas das usinas que o compõem, e isso pode ter implicações financeiras negativas para os geradores.
Desde 2014, o SIN vem apresentando sistematicamente valores de GSF inferiores a 1, o que desencadeou uma ampla judicialização no setor com impactos bilionários. Destaca-se que inflexibilizar a operação da CGTF implicaria gerar menos por meio das hidrelétricas, o que contribuiria ainda mais para que o GSF apresentasse valores inferiores a 1.
Sobre o motivo (iii) , vale esclarecer que a CGTF tem um contrato firmado com a Coelce equivalente a um contrato por quantidade. Isso significa que mensalmente a usina faturará contra a distribuidora o montante contratado ao preço estabelecido no contrato, o qual será repassado às tarifas da Coelce até o limite do Valor Normativo definido pela Aneel, quer a usina gere fisicamente ou não essa energia.
Desse modo, mesmo que a CGTF seja obrigada a gerar todo o montante contratado com a Coelce, o valor a ser repassado para os consumidores da distribuidora será equivalente ao valor de situações em que a usina gera uma pequena parcela dessa energia. Isso ocorre por causa da separação entre a operação física e o mundo contratual no setor elétrico, consoante explicado anteriormente.
Assim, tornar a CGTF inflexível teria o condão somente de reduzir os ganhos operacionais da usina nos períodos úmidos, não alterando os valores arcados pelos consumidores da Coelce e prejudicando a otimização do setor elétrico.
Ademais, outras premissas da determinação 9.2.2 merecem ser esclarecidas: a forma de operação da usina não foi alterada pelo art. 2º, § 2º, da Resolução Normativa Aneel 40/2004, conforme será discutido na análise do questionamento 5; e como não houve alteração na forma de despacho, não houve ganhos da usina que deveriam ser compartilhados com o consumidor.
Consoante discutido anteriormente, o sistema elétrico foi projetado para funcionar dessa maneira - baixo despacho de térmicas em condições hidrológicas favoráveis e vice-versa. Desse modo, ainda que o contrato da CGTF tenha sido concebido para conferir maiores ganhos à usina nos períodos úmidos, ele também traz ganhos menores em períodos de maior acionamento de térmicas.
Maiores detalhes sobre o contexto da criação desse contrato e sobre seus riscos serão dados na análise do questionamento 6.
Por ora, no entanto, é importante entender que o referido contrato foi feito de acordo com as regras, leis e modelos existentes à época, em um momento de racionamento energético, e que ele foi projetado para ser atrativo, de modo a incentivar a instalação de térmicas e reduzir a dependência do setor elétrico das usinas hidrelétricas.
Não havendo clara ilegalidade em sua confecção, tampouco irregularidade na operação da usina ou no fato de tratar-se de um contrato atrativo, entende-se que uma intervenção desta Corte para modificar o status quo contratual traria grande insegurança jurídica ao setor.
Em vista disso, entende-se não ser pertinente manter as referidas determinações 9.2.2 e 9.4.
	Questionamento 5 - Das supostas alterações na operação da usina (segunda parte do parágrafo 16 do Despacho) 
O Min. Relator requer, ainda, que esta SeinfraElétrica informe se permanece atual o entendimento da então Sefid-2 sobre as supostas alterações na forma de operação da usina, decorrentes da Resolução Aneel 40/2004, confrontando, caso permaneça o entendimento, com as ponderações dos recorrentes de que a Resolução 40/2004 não teria alterado a forma de despacho da CGTF (peça 68, p. 6 e 7) 
	Análise
Uma outra premissa das determinações 9.2.2 e 9.4 seria a de que a Resolução Aneel 40/2004 teria alterado a forma de despacho da CGTF.
No entanto, conforme demonstrado em tópico específico deste parecer (vide parág. 48-50 e 64-66) , o referido normativo não trouxe tal alteração, uma vez que o art. 2° da Resolução Aneel 433/2001 já submetia a operação da térmica aos despachos do ONS, o qual, consoante explicado alhures, determina o montante a ser gerado por cada gerador de sorte a buscar o mínimo custo global de geração, já se configurando, portanto, um despacho por ordem de mérito econômico.
Portanto, não é pertinente o entendimento anterior da Sefid-2, na medida em a Resolução Aneel 40/2004 não alterou a forma de despacho da CGTF.
	Questionamento 6 - Dos riscos para o gerador (parágrafo 17 do Despacho) 
Em face das mudanças circunstanciais retro mencionadas (item V da peça 67) , o Min. Relator pergunta se permaneceria válido o entendimento sobre a ausência de riscos para o gerador, no caso a CGTF, ante as mudanças ocorridas em 2004 (peça 68, p. 7) .
	Análise
Sobre esse questionamento, cabe ponderar que o contrato de venda de energia assinado entre a CGTF e a Coelce é, de fato, vantajoso para a térmica em situações de condições hidrológicas favoráveis, como apontam os pareceres da então Sefid-2.
Isso ocorre porque ele equivale a um contrato por quantidade, no qual todo o montante vendido é pago à térmica, mesmo que ela não tenha gerado essa energia. Além disso, em períodos de grande afluência hidrológica, os preços da energia no mercado de curto prazo costumam manter-se baixos. Dessa forma, a CGTF gera uma pequena parcela da energia que vendeu, gastando efetivamente pouco combustível, e adquire a diferença no MCP a preços baixos, embora receba por essa energia o valor do contrato.
Após reforma do setor elétrico ocorrida em 2004, criou-se mecanismo capaz de melhor equacionar essas situações. São os chamados contratos de energia por disponibilidade. Nessa modalidade contratual, paga-se às térmicas um valor fixo para mantê-las disponíveis e, sempre que forem demandadas a gerar, paga-se o valor referente ao combustível gasto com a correspondente geração.
Essa modalidade, no entanto, não existia quando as usinas integrantes do PPT, como a Térmica Fortaleza, foram concebidas. Destaque-se, ainda, que o contexto do PPT era o de racionamento de energia elétrica e indisponibilidade hídrica, e, por isso, a intenção era tornar o ramo de usinas termelétricas atrativo, de modo a incentivar sua efetiva e rápida implementação. Esse contexto explica a criação de garantias e contratos rentáveis para empreendedores dispostos a investir na área.
Apesar de vantajoso, o contrato, no entanto, não é isento de riscos. Caso a usina se mostre indisponível para gerar quando demandada pelo ONS, dentro das condições estabelecidas na regulação, ela deverá suprir o lastro de energia mediante a celebração de contrato de compra de energia, vedado o repasse à tarifa do consumidor final, consoante dispõem os §§ 1° e 2° do art. 19 da Resolução Aneel 614/2014:
§ 1º Caso ocorra indisponibilidade de empreendimento de geração ou de importação de energia ocasionando insuficiência da garantia física própria para compor o lastro dos contratos de venda de energia, o agente vendedor deverá celebrar contrato de compra de energia, para garantir o contrato de venda original, sem prejuízo da aplicação das penalidades cabíveis
§ 2º Qualquer que seja o custo adicional incorrido pelo agente vendedor na celebração dos contratos de compra de energia, este não poderá ser repassado aos contratos de venda originais e às tarifas dos consumidores finais 
Nessa situação, o risco relativo ao suprimento do combustível e à disponibilidade para gerar quando demandada pelo ONS ficam alocados exclusivamente à CGTF, que não pode repassá-lo ao contrato celebrado com a Coelce.
Ademais, mesmo que a indisponibilidade não ocasione insuficiência da garantia física própria da usina, esta deverá recorrer ao mercado de curto prazo para comprar energia, por vezes a um PLD superior ao preço de seu contrato de venda, se for demandada a gerar e estiver indisponível.
Sobre isso, a Aneel informou que no período de 2013 a 2017, em razão das condições hidrológicas desfavoráveis, 'o nível de preços para a compra de energia na contabilização do mercado de curto prazo foi elevado, sujeitando à CGTF ao pagamento de exposição ao MCP, incorrendo em valores muitas vezes superiores ao seu contrato de venda com a Coelce' (peça 67, p. 12) .
Vê-se, portanto, que não permanece válido o entendimento de que inexistem riscos ao gerador, pois há o risco de a usina ser chamada operar e estar indisponível, conforme apontado acima.
	Questionamento 7 - Das condições para despacho da CGTF (parágrafo 18 do Despacho) 
Por fim, também no tocante aos riscos para o gerador, o Min. Relator indaga se é correto o entendimento de que a CGTF sempre seria despachada quando o Preço de Liquidação das Diferenças (PLD) se mostrasse maior que o Custo Variável Unitário (CVU) e qual seria o fundamento desse entendimento (peça 68, p. 7) .
Questiona, ainda, se esse entendimento não estaria diferindo da análise do item 53 (peça 5, p. 218) , transcrito a seguir, extraído da instrução da então Sefid-2, segundo a qual o despacho do ONS decorre da comparação entre o CVU e o Custo Marginal de Operação (CMO) , e não o PLD (peça 68, p. 7) : 
53. No processo de otimização econômica da operação do SIN, o ONS determina a operação das usinas termelétricas por ordem de mérito de custo. Por meio do cálculo do Custo Marginal de Operação - CMO do sistema, o ONS busca otimizar os recursos elétricos e energéticos disponíveis, procurando atender o mercado de forma mais segura e econômica possível. Na comparação do CMO do sistema com o CVU de determinada usina, o ONS decide se esta é ou não despachada. Sempre que esse custo marginal for maior ou igual ao Custo Variável Unitário - CVU de uma determinada usina termelétrica, esta é despachada. Se o custo marginal for menor que o CVU da usina, esta permanece desligada.
	Análise
O Custo Marginal de Operação é o custo por unidade de energia produzida para atender a um acréscimo de carga no sistema. De forma simplificada, esse custo é calculado pelo ONS por meio de softwares computacionais que estimam o custo de utilizar ou não a água disponível nos reservatórios das hidrelétricas.
A estimativa do custo da água nos reservatórios baseia-se na seguinte lógica: pode-se utilizar grande parte do nível dos reservatórios no momento, poupando as térmicas (I) ou preservá-los para utilização futura, mediante o despacho de termelétricas (II) . 
Se a opção foi utilizar a água armazenada (I) e as afluências futuras (entrada de água nos reservatórios) forem altas, tomou-se a decisão que dá o menor custo total de geração, pois as térmicas não foram e não serão acionadas. Se as afluências forem baixas, contudo, a decisão não foi a que otimiza, do ponto de vista do custo, a geração total, pois, apesar de as térmicas não terem sido acionadas inicialmente, elas o serão para compensar os reservatórios esvaziados.
Ao adotar-se a opção de preservar os reservatórios para utilização futura (II) , que significa acionar as térmicas no presente, têm-se as consequências inversas: em caso de boas afluências futuras, há risco de vertimento de água nos reservatórios, o que representa a alternativa de maior custo de geração total, pois desperdiçou-se água; já nas situações de afluências ruins, o custo total é menor, pois gerou-se inicialmente com térmicas, mas os reservatórios puderam ser poupados e utilizados no futuro.
Os softwares utilizados pelo ONS fazem estimativas estatísticas de vários dos cenários descritos anteriormente, para longos horizontes, utilizando o histórico de afluências do Brasil, para determinar qual o custo de se gerar mais uma unidade de energia no sistema, ou seja, o CMO. Assim, como regra, se houver uma térmica com o custo de geração (CVU) menor que esse CMO, ela será despachada.
O entendimento constante da instrução da Sefid-2 está, portanto, correto: quando o CMO for maior ou igual ao CVU de uma determinada termelétrica, esta é despachada. Em suma, isso significa que despachar essa térmica tem o mesmo custo ou é mais barato do que despachar a fonte que deu origem ao CMO extraído dos modelos computacionais do Operador, que geralmente é a água nos reservatórios.
O PLD, por sua vez, é calculado pela Câmara de Comercialização de Energia Elétrica, com base no CMO, e destina-se a liquidar as transações de energia no mercado de curto prazo. A Aneel estabelece limites superiores e inferiores para o PLD em sua regulação, o que não ocorre com o CMO.
Embora a função precípua do PLD seja a de liquidar transações, é prática comum no setor associar seus valores ao despacho de usinas, usando a mesma lógica da comparação ao CMO, uma vez que os valores de PLD dependem dos valores do CMO. Acontece que, em não se estando no valor máximo ou mínimo do PLD, essas duas grandezas (CMO e PLD) serão iguais. Observando-se o rigor dos conceitos, contudo, o mais apropriado é comparar o CVU ao CMO.
Logo, é correto afirmar que a CGTF, como regra, deve ser despachada quando o PLD for maior que seu CVU, conquanto, teoricamente, o mais adequado seja dizer que tal despacho ocorrerá quando o CMO for maior ou igual a seu CVU.
	CONCLUSÃO
O presente parecer técnico objetiva subsidiar a decisão do Ministro Relator João Augusto Ribeiro Nardes, em atendimento a Despacho de 3/5/2019, em face de informações apresentadas pela Agência Nacional de Energia Elétrica (Aneel) , em sede de recurso, no processo que cuida de denúncia sobre possível falha na atuação da referida Agência, relacionada a Contrato de Compra e Venda de Energia Elétrica firmado entre a Central Geradora Termelétrica Fortaleza S.A. (CGTF) e a Companhia Energética do Ceará (Coelce) 
Na análise, demonstrou-se que os regulamentos vigentes à época da autorização da CGTF e os atuais não obrigam a usina a operar de forma inflexível, cabendo ao próprio gerador, sujeito à regulação e fiscalização da Aneel, informar ao ONS qual a sua inflexibilidade.
Verificou-se, ainda, que a Resolução Normativa Aneel 433/2001, que autorizou o funcionamento da térmica, submeteu a usina aos despachos do ONS, os quais seguem a ordem de mérito econômico, que significa, simplificadamente, despachar primeiro a fonte mais barata disponível, e que a Resolução Aneel 40/2004 não alterou essa forma de despacho, mas tratou de questão específica relativa à limitação do fornecimento de gás para usinas. 
Explicou-se que os contratos da CGTF com sua supridora de gás e com a Coelce não interferem na maneira como ela deve ser despachada pelo ONS, visto que esses aspectos comerciais não são considerados pelo Operador, para o qual interessa as características técnicas, restrições operativas e custo variável unitário da usina, visando minimizar os custos de geração total do setor.
Destacou-se que tornar a CGTF inflexível seria desfavorável à otimização da operação do setor, por parte do ONS, sem trazer consequências positivas para o consumidor.
Em razão disso, conclui-se que não é pertinente manter a determinação 9.2.1 do 2.752/2017-TCU-Plenário.
Ademais, esclareceu-se que o setor elétrico brasileiro foi projetado para que, em períodos de hidrologia favorável, as térmicas sejam menos despachadas e vice-versa. Em razão disso, e considerando as condições vigentes à época do PPT, não há irregularidade no fato de a CGTF ou outras térmicas gerarem montantes inferiores aos constantes dos seus contratos nas situações de altas afluências.
Ressaltou-se que forçar a CGTF a gerar, mesmo quando, na visão do ONS, existissem opções mais baratas para o sistema, não mudaria o custo a ser repassado à Coelce, em função da modalidade contratual vigente, equivalente a um contrato por quantidade.
Destacou-se, ainda, que o contrato da CGTF foi confeccionado em consonância com as normas vigentes à época, e projetado para ser atrativo, de modo a incentivar o surgimento de térmicas e reduzir a dependência do setor elétrico brasileiro em relação às hidrelétricas, em um momento de racionamento.
Em virtude disso, conclui-se que não é pertinente manter as determinações 9.2.2 e 9.4 do Acórdão 2752/2017-TCU-Plenário.
Ressalta-se, por fim, que o contrato da CGTF e da Coelce vencerá em dois anos, e seu prazo total foi de vinte anos. Esse ponto corrobora a impertinência de se manter a determinação 9.2.2, pois ela demandaria a revisão de um contrato prestes a vencer, ao custo de sinalizar uma possível insegurança jurídica ao setor.
	No presente parecer, as análises foram restritas aos questionamentos realizados pelo Exmo. Ministro-Relator. Não foram objeto de análise as vantagens e desvantagens do tipo de contratação da CGTF para os consumidores da Coelce, nem do PPT para o País como um todo."
4.	Por sua vez, em atendimento à solicitação formulada, o Ministério Público junto a este Tribunal emitiu o seguinte parecer (peça 87) :
" (...)  Ao responder os questionamentos apontados por Vossa Excelência no despacho de peça 68, a Secretaria de Fiscalização de Infraestrutura de Energia Elétrica assentou, em síntese, que:
a) os regulamentos vigentes à época da autorização da Central Geradora Termelétrica Fortaleza S.A. (CGTF) e os atuais não obrigam a usina a operar de forma inflexível, cabendo ao próprio gerador, sujeito à regulação e fiscalização da Aneel, informar ao ONS qual a sua inflexibilidade;
b) a Resolução Normativa Aneel 433/2001, que autorizou o funcionamento da térmica, submeteu a usina aos despachos do ONS, os quais seguem a ordem de mérito econômico, sendo que a Resolução Aneel 40/2004 não alterou essa forma de despacho, mas tratou de questão específica relativa à limitação do fornecimento de gás para usinas;
c) os contratos da CGTF com sua supridora de gás e com a Companhia Energética do Ceará (Coelce) não interferem na maneira como ela deve ser despachada pelo ONS, visto que esses aspectos comerciais não são considerados pelo Operador, para o qual interessa as características técnicas, restrições operativas e custo variável unitário da usina, visando minimizar os custos de geração total do setor;
d) tornar a CGTF inflexível seria desfavorável à otimização da operação do setor, por parte do ONS, sem trazer consequências positivas para o consumidor;
e) o setor elétrico brasileiro foi projetado para que, em períodos de hidrologia favorável, as térmicas sejam menos despachadas e vice-versa, o que justificaria o fato de que não haveria irregularidade em a CGTF gerar montante inferior ao constante do seu contrato nas situações de altas afluências;
f) impor à CGTF gerar energia quando existem opções mais baratas para o sistema não mudaria o custo a ser repassado à Coelce, em função da modalidade contratual vigente, equivalente a um contrato por quantidade;
g) o contexto contratual da CGTF foi concebido em consonância com as normas vigentes à época, e projetado para ser atrativo, de modo a incentivar o surgimento de térmicas e reduzir a dependência do setor elétrico brasileiro em relação às hidrelétricas, em um momento de racionamento.
Com base na análise acima resumida, a unidade técnica postula que não se mostra pertinente manter as determinações 9.2.1 e 9.2.2 do Acórdão 2752/2017-TCU-Plenário, o que implicaria no provimento total do recurso.
Peço vênias para discordar parcialmente desse desfecho cogitado pela Secretaria de Fiscalização de Infraestrutura de Energia Elétrica e oferecer, ao final, uma sugestão de encaminhamento alternativa.
Identifico que o cerne da controvérsia versada desde o início deste feito e no seu desenvolvimento, a culminar na decisão recorrida e nos recursos e debates técnicos supervenientes, adstringem-se à necessidade de se distinguir a natureza e os efeitos do contrato celebrado entre a CGTF e a Coelce e a forma de despacho a que estaria sujeita a usina quanto à sua flexibilidade ou inflexibilidade, bem como as possibilidades de atuação regulatória da Aneel sobre o contrato referido, de modo a coibir-se o enriquecimento sem causa das empresas particulares envolvidas e a garantir ao consumidor final a modicidade tarifária.
Inicialmente, cabe recuperar o escopo da denúncia que inaugura o feito, para melhor compreensão da matéria sob reexame.
A peça denunciatória questionou a atuação da Aneel na regulação do Contrato de Compra e Venda de Energia Elétrica (fls. 20/42 do Anexo 1 do TC-Processo 010.655/2008-0, apenso a estes autos) , firmado entre a Central Geradora Termelétrica Fortaleza S.A. (CGTF) e a Companhia Energética do Ceará (Coelce) , ambas atualmente pertencentes ao grupo Enel, apontando as seguintes irregularidades, em síntese:
a) a CGTF revende energia para a Coelce, sem produzi-la, e a Aneel permite que o valor de repasse para a tarifa seja o preço de térmica, enquanto a CGTF a adquire de fonte hídrica a um preço inferior, em detrimento da regulação por incentivos e da modicidade tarifária;
b) aquisição sistemática de energia de fonte hídrica no mercado de curto prazo, contribuindo para o esvaziamento dos reservatórios, sem a devida contrapartida de rateio do benefício para todos os agentes do sistema, em confronto com a regulação setorial;
c) alteração da potência da CGTF permitida pelo regulador, por meio de ato administrativo eivado de ilegalidade, o que elevou artificialmente o Valor Normativo (VN) do contrato;
d) falta de lastro da usina não apurado pelo regulador, que expediu despacho com efeito retroativo, beneficiando indevida e exclusivamente a CGTF;
e) essas falhas regulatórias teriam promovido o enriquecimento sem causa da CGTF e a sobretarifação da energia distribuída pela Coelce em R$ 1,2 bilhão, no período de 2003 a 2009.
Do conjunto de elementos apurado nos autos, o voto da decisão recorrida reconheceu a procedência da parte da denúncia relativa ao descumprimento, entre outros normativos, do art. 8º, § 1º, do Decreto 5.163/2004, que assim dispõe: 'eventuais reduções de custos, em especial as decorrentes das contratações para atender aos contratos de venda originais, serão repassadas às tarifas dos consumidores finais.'
Importa recuperar o trecho pertinente daquele voto, em que o relator do acórdão recorrido acolheu a análise da Sefid-2 e o parecer deste representante do MP/TCU, para reconhecer a existência de desproporção entre o serviço prestado pela usina, relativo ao fornecimento de energia elétrica, e a contraprestação recebida, consistente na receita fixada no contrato com a Coelce com base no VN, com repasse às tarifas dos consumidores, em prejuízo desses últimos e a caracterizar um enriquecimento sem causa do grupo empresário beneficiário da concessão. 
29. Nos anos seguintes a 2004, a CGTF deixou de gerar ela mesma a quantidade de energia negociada com a Coelce, tendo, então, que adquirir energia de outro gerador (tendo em vista a natureza do contrato por quantidade) . Assim, conforme previsto no dispositivo mencionado no parágrafo anterior, as correspondentes reduções de custos (decorrentes, por exemplo, do não pagamento pelo combustível, entre outros) deveriam ter sido repassadas às tarifas, mas não o foram.
30. A então SefidEnergia constatou que, entre 2005 e 2008, a UTE produziu apenas 6,5% da energia comercializada com a Coelce no mesmo período. Evidências da redução dos custos incorridos pela térmica foram verificadas, a partir da análise de suas demonstrações contábeis, ao se comparar os dispêndios financeiros com pagamento à Petrobras pelo gás contratado (R$ 153,9 milhões) com os relacionados à compra de energia elétrica (R$ 431,7 milhões) . Esses elementos demonstram que os maiores custos incorridos pela geradora no período foram referentes à compra de energia e não à compra de combustível para a sua geração, sendo que ela era remunerada, via repasse tarifário, pelo VN, que levava em conta os custos com aquisição de gás natural.
31. Constam dos autos evidências da desproporção entre o serviço prestado pela UTE (fornecimento de energia elétrica) e a contraprestação recebida (receita fixada no contrato com a Coelce com base no VN, com repasse às tarifas dos consumidores) . Nesse sentido, a unidade técnica, ao avaliar as demonstrações contábeis da térmica dos anos de 2002 a 2009, verificou que, somente nesse último ano, o lucro líquido da companhia (US$ 146 milhões, considerando a cotação do dólar de 31/12/2009) correspondeu a mais de 60% dos investimentos realizados (US$ 235 milhões) . Verificou-se, ainda, que, em 2007, apenas seis anos após o início dos investimentos, o somatório do fluxo de caixa operacional superou os investimentos no imobilizado (pay back) , embora o contrato tenha vigência de vinte anos.
32. Conforme já abordei neste voto, ao avaliar as circunstâncias fáticas e jurídicas em que foi concebida a implantação da UTE e definido o correspondente VN, o TCU, por meio do Acórdão 2199/2009-TCU-Plenário, não identificou impropriedades no valor repassado à tarifa da Coelce. Como esse valor tinha amparo na média dos contratos bilaterais vigentes na época de sua definição, levando-se em conta a fonte de energia, era razoável a hipótese de que ele seria o suficiente e o eficiente para fazer face ao serviço prestado pela usina.
33. Nestes autos, entretanto, restou confirmada, conforme apresentando neste voto, a alteração daquelas condições fáticas iniciais em que se fundou a autorização da implantação da térmica e o estabelecimento do VN. As evidências de contraprestação desproporcional colacionadas pela unidade técnica decorrem da omissão regulatória em adequar aquele valor referencial para fins de repasse tarifário à nova conjuntura jurídica em que a CGTF passou a operar a partir de 2004.
34. Diante da falta de gás natural e do fato de a térmica integrar o PPT, que garantia o suprimento desse combustível, a Aneel, com o propósito de manter equilibrada a relação CGTF-Coelce-consumidores, absteve-se de reduzir o lastro da usina e de aplicar-lhe sanções. O regulador ratificou o acordo entre a UTE e a Petrobras para geração de energia referente a 2004 e autorizou o ONS a considerar a efetiva disponibilidade de gás para fins de despacho da usina. Entretanto, ao não adequar a essa nova realidade o limite de repasse tarifário (VN) que cobriria os custos da energia gerada, a agência manteve desequilibrada aquela relação, mas, dessa vez, em prejuízo aos consumidores da Coelce, em afronta, em especial, à Lei 9.648/1998, art. 10, § 2º, e ao Decreto 5.163/2004, art. 8º, § 1º.
35. Em razão da característica de monopólio natural do serviço de distribuição de energia elétrica potencializado pelo inter-relacionamento entre a CGTF e a Coelce (pertencentes ao grupo empresarial Endesa) , era exigida a atuação regulatória da Aneel, com fundamento na teoria econômica clássica da regulação e traduzida no art. 10, § 2º, da Lei 9.648/1998 (que determina a fixação de limites de repasse do custo da compra de energia para as tarifas) c/c o art. 3º, inciso III, da Lei 9.427/1996, que dispõe que compete à agência:
'efetuar o controle prévio e a posteriori de atos e negócios jurídicos a serem celebrados entre concessionárias, permissionárias, autorizadas e seus controladores, suas sociedades controladas ou coligadas e outras sociedades controladas ou coligadas de controlador comum, impondo-lhes restrições à mútua constituição de direitos e obrigações, especialmente comerciais e, no limite, a abstenção do próprio ato ou contrato'.
36. O ato incompleto emanado da Aneel, causado pela sua omissão, afrontou, ainda, os princípios da eficiência (art. 37 da Constituição Federal c/c art. 6º, § 1º, da Lei 8.987/1995 e art. 14, inciso IV, da Lei 9.427/1996) e da modicidade tarifária (art. 6º, § 1º, da Lei 8.987/1995 c/c art. 2º da Lei 10.848/2004) . (sublinhado no original) 
Ocorre que, para corrigir essa irregularidade, houve uma dissonância entre a proposta da unidade técnica, corroborada por este representante do MP/TCU, e a compreensão conferida pelo relator à solução aplicável. 
Essa dissonância consiste no cerne da controvérsia a que me referi em linhas anteriores, relativamente à distinção entre a natureza e os efeitos do contrato celebrado entre a CGTF e a Coelce e a forma de despacho a que estaria sujeita a usina quanto à sua flexibilidade ou inflexibilidade, bem como as possibilidades de atuação regulatória da Aneel sobre o referido contrato, de modo a coibir-se o enriquecimento sem causa das empresas particulares envolvidas e a garantir ao consumidor final a modicidade tarifária.
A Sefid-2, para resolver essa situação à época do exame de mérito que culminou na decisão recorrida, ofereceu a seguinte proposta de encaminhamento:
d) com fulcro no art. 71, inciso IX, da Constituição Federal; no art. 45 da Lei 8.443/1992; no princípio da eficiência, consubstanciado no art. 37, caput, da Constituição Federal de 1988, no art. 14, parágrafos 1º e 2º, do Decreto 2.003/1996 e no art. 2º, § 1º, da Lei 10.848/2004; no princípio da modicidade tarifária, consubstanciado no art. 6º, § 1º, da Lei 8.987/1995, no art. 2º, incisos I e V, da Lei 10.848/2004, no art. 10, § 2º, do inciso II da Lei 9.648/1998 e no art. 3º, inciso IV, do Decreto 2.335/1997; e, em face do descumprimento da Subcláusula 15 da Cláusula 7ª do Contrato de Concessão 01/1998, firmado entre a Aneel e a Coelce, e do art. 4º, inciso XVI, e art. 13 do Decreto 2.335/1997 c/c os arts. 317, 478, 876 e 884 da Lei 10.406/2002, propõe-se determinar a Agência Nacional de Energia Elétrica (Aneel) que: 
d.1) no prazo de noventa dias, calcule e estabeleça novo patamar de repasse a ser realizado às tarifas da Coelce em função do Contrato de Compra e Venda de Energia Elétrica firmado entre essa empresa e a CGTF em 31/8/2001, levando em conta o fato de essa usina atualmente operar no regime flexível, diferentemente do estabelecido quando de sua autorização de funcionamento, e, portanto, não incorrer, em alguns períodos do ano, em custos da geração térmica, de forma a promover a equidade entre o pagamento a ser realizado pelos consumidores da área de concessão da Coelce e a contraprestação a cargo da CGTF a título de fornecimento de energia; 
d.2) no prazo de cento e vinte dias, considerando os cálculos de que trata o item anterior e os valores reais repassados para as tarifas da Coelce, calcule os ganhos adicionais auferidos pela CGTF a partir de sua entrada em operação, levando em conta o fato de essa usina ter operado no regime flexível e, na maior parte do tempo, ter adquirido energia no mercado de curto prazo, sem que incorresse em risco algum, em desacordo com a natureza do contrato de compra e venda de energia assinado com a Coelce, o que acarretou desproporção entre o serviço prestado e o preço pago pelos consumidores, e repasse, nos próximos reajustes e revisões tarifárias, a diferença para a tarifa de energia elétrica da Coelce; 
d.3) no prazo de cento e vinte dias, verifique se a irregularidade identificada por este Tribunal ocorre com outras concessionárias de distribuição de energia elétrica e, caso positivo, promova as ações mencionadas nos itens anteriores; 
d.4) no prazo de trinta dias, encaminhe ao TCU plano de ação, em que contenha atividades, responsáveis e prazos, para a execução das determinações de que tratam os itens anteriores.
Diante dessas propostas, na oportunidade em que tive de me manifestar nos autos na fase da decisão original, perfilhei o entendimento da Sefid-2 de que, tendo em vista o cenário apurado nos autos naquela oportunidade, a Aneel deveria promover os ajustes necessários ao reestabelecimento do patamar adequado de repasse às tarifas da Coelce, de forma a promover a equidade entre o pagamento a ser realizado pelos consumidores da área de concessão da distribuidora e a contraprestação a cargo da CGTF a título de fornecimento de energia.
Discordei, todavia, da aplicação retroativa do novo valor normativo. Sobre esse ponto, destaquei existir um aspecto que, a meu ver, impor-se-ia como óbice à proposta da Sefid-2 de conferir efeito retroativo à correção da falha identificada, no sentido de obrigar a Aneel a calcular o saldo atualizado do que supostamente foi pago a maior pelos usuários, e a promover a compensação do saldo daí resultante na tarifa de energia elétrica. Referi-me à necessidade de se observar o princípio da segurança jurídica como princípio de proteção à confiança. Sob essa perspectiva, é de se ver que a geradora e a distribuidora restaram adstritas aos termos contratuais homologados pela Aneel. Assim, a imposição de aplicação retroativa de novo valor normativo, vários anos após o início do contrato, seria ignorar posições jurídicas que se consolidaram sob a égide das regras vigentes à época.
Diante dessas análises, o relator a quo concordou com a unidade técnica e com o MP/TCU quanto à omissão regulatória da Aneel e quanto à necessidade de se restabelecer o equilíbrio do contrato, de modo a não mais permitir que o consumidor fosse onerado indevidamente com o preço da tarifa de energia no estado do Ceará. 
Todavia - e aqui reside a controvérsia que permite prosperar, ao menos parcialmente, a insurgência dos recorrentes em face da decisão recorrida - o Acórdão 2752/2017-TCU-Plenário veiculou determinação que resulta em transformar, indevidamente, data venia, a CGTF em uma termelétrica que tenha que gerar toda a energia em regime de total inflexibilidade, mesmo em períodos favoráveis do regime hidrológico, o que colide com a otimização do sistema. Cabe destacar que as propostas técnicas - conforme acima explicado - não previam providências atinentes à regularização do despacho da usina, mas demandavam o cálculo e estabelecimento de novo patamar de repasse a ser realizado às tarifas da Coelce. 
O dissenso do relator sobre a solução aplicável ao caso restou assim justificado: 
43. Quanto à providência doravante a ser adotada pela Aneel, discordo, pelas razões que passo a expor, das propostas da então unidade instrutora e do MP/TCU, que propuseram determinação para que a agência estabeleça novo patamar de repasse a ser realizado às tarifas da Coelce, levando-se em conta o seu atual contexto de operação.
44. Conforme abordado neste voto, não há respaldo contratual nem normativo, muito menos lógica regulatória para o atual regime de operação da CGTF, inaugurado pelo art. 2º, § 2º, da Resolução Normativa - Aneel 40/2004, que autorizou o Operador Nacional do Sistema a despachá-la 'por ordem de mérito de preço'. Essa térmica possui contrato de fornecimento de energia elétrica por preço e quantidade certos, cujos custos são repassados às tarifas da Coelce com base no VN, independentemente de efetiva geração. Sendo assim, deve ser determinado à Aneel que adote as medidas regulatórias pertinentes junto ao ONS para fins de regularizar a operação da CGTF às condições de seu contrato de compra e venda de energia celebrado com a Coelce.
Ao tornar o despacho da usina 100% inflexível, entendo, em consonância com a mais recente análise empreendida pela Secretaria de Fiscalização de Infraestrutura de Energia Elétrica, que a Resolução Normativa Aneel 433/2001, que autorizou o funcionamento da térmica, submeteu a usina aos despachos do ONS, os quais seguem a ordem de mérito econômico, sendo que a Resolução Aneel 40/2004 não alterou essa forma de despacho. Assim, impor à CGTF gerar energia quando existem opções mais baratas para o sistema, tornando a CGTF inflexível, seria desfavorável à otimização da operação do setor elétrico brasileiro, uma vez que foi ele projetado para que, em períodos de hidrologia favorável, as térmicas sejam menos despachadas e vice-versa. 
De fato, a unidade técnica logrou esclarecer que o ONS tem despachado a CGTF como uma térmica flexível. Do contrário, tratar a CGTF como se fosse 100% inflexível representaria despachar a usina de forma a fazê-la gerar incessantemente, mesmo em períodos em que estejam presentes condições favoráveis ao despacho de fontes menos onerosas, tais como as hidrelétricas.
Considerando que o sistema é praticamente todo interligado em suas fontes, passar a considerar a CGTF inflexível, como decorreria do cumprimento da decisão recorrida, implicaria na circunstância de que energia a ser gerada pela CGTF seria abatida da carga a ser atendida pelas demais fontes, o que poderia resultar no vertimento dos reservatórios, especialmente nos períodos de maior precipitação pluviométrica, possivelmente resultando no aumento do preço do mercado de curto prazo, por se tratar de produção energética mais onerosa. O potencial dessa situação indesejável se agravar aumenta ainda mais se a inflexibilidade da CGTF, decorrente da decisão da Corte de Contas, for estendida a casos semelhantes, a considerar o item 9.4 do Acórdão 2752/2017-TCU-Plenário:
9.4. determinar à Agência Nacional de Energia Elétrica (Aneel) que, no prazo de 90 (noventa) dias, verifique se a irregularidade identificada por este Tribunal ocorre também em outros contratos celebrados entre outras concessionárias de distribuição de energia elétrica e usinas termelétricas, informando, ao final do mencionado prazo, ao TCU as conclusões da análise e, em caso positivo, promova as medidas mencionadas no item 9.2. supra;
Corroboro com a Secretaria de Fiscalização de Infraestrutura de Energia Elétrica a análise de que a Resolução Aneel 433/2001, que concedeu à CGTF a autorização para atuar como Produtor Independente de Energia, submeteu-a às instruções de despacho do Operador Nacional do Sistema Elétrico - ONS. Ademais, o Decreto 3.371/2000, que instituiu o PPT, por sua vez, não faz qualquer alusão à necessidade de que as usinas participantes do referido programa devam operar com alta inflexibilidade. Dessa forma, sob a ótica dos normativos vigentes à época, não existiria compulsoriedade a exigir da CGTF que fosse considerada pelo ONS como integralmente inflexível.
Por sua vez, a Resolução Aneel 40/2004 cuidou de questão específica relacionada à necessidade de se adequar o despacho das térmicas a real disponibilidade de gás, em razão de problemas de fornecimento desse insumo por parte da Petrobras à época. Adiro à percepção da unidade técnica de que esse normativo não teria o condão de modificar a modalidade de operação da CGTF de flexível para inflexível.
Nessas condições, entendo que a permanecer no mundo jurídico a determinação do item 9.2.1 do acórdão recorrido, resulta inexoravelmente em impor inflexibilidade à operação da CGTF, o que não se demonstra consentâneo com a lógica e a normatividade vigente do sistema de geração de energia brasileiro. Por conseguinte, não havendo sustentabilidade para a permanência desse item da decisão, também não haveria razão para a permanência dos demais itens, o que culminaria em concluir pelo provimento integral dos recursos, de modo a tornar insubsistente o Acórdão 2752/2017-TCU-Plenário. 
Essa conclusão bastaria para findar a presente manifestação. Todavia, considero que a matéria comporta um maior aprofundamento, culminando em um desfecho parcialmente diverso. 
Refiro-me ao contexto de que, embora não seja adequado manter a deliberação recorrida, mesmo com a nova redação sugerida pela Serur, ainda permanece, a meu ver, o problema da desproporção entre o serviço prestado pela usina, relativo ao fornecimento de energia elétrica, e a contraprestação recebida, consistente na receita fixada no contrato com a Coelce com base no VN, com repasse às tarifas dos consumidores, em prejuízo desses últimos e a caracterizar um enriquecimento sem causa do grupo empresário beneficiário da concessão. Essa situação decorre do reconhecimento da procedência da parte da denúncia relativa ao descumprimento do art. 8º, § 1º, do Decreto 5.163/2004, que assim dispõe: 'eventuais reduções de custos, em especial as decorrentes das contratações para atender aos contratos de venda originais, serão repassadas às tarifas dos consumidores finais.'
Com efeito, é a própria SeinfraElétrica que reconhece que o contrato celebrado entre a CGRF e a Coelce é vantajoso para a usina, consoante o seguinte excerto que extraio da instrução de peça 77:
Sobre esse questionamento, cabe ponderar que o contrato de venda de energia assinado entre a CGTF e a Coelce é, de fato, vantajoso para a térmica em situações de condições hidrológicas favoráveis, como apontam os pareceres da então Sefid-2.
Isso ocorre porque ele equivale a um contrato por quantidade, no qual todo o montante vendido é pago à térmica, mesmo que ela não tenha gerado essa energia. Além disso, em períodos de grande afluência hidrológica, os preços da energia no mercado de curto prazo costumam manter-se baixos. Dessa forma, a CGTF gera uma pequena parcela da energia que vendeu, gastando efetivamente pouco combustível, e adquire a diferença no MCP a preços baixos, embora receba por essa energia o valor do contrato.
Após reforma do setor elétrico ocorrida em 2004, criou-se mecanismo capaz de melhor equacionar essas situações. São os chamados contratos de energia por disponibilidade. Nessa modalidade contratual, paga-se às térmicas um valor fixo para mantê-las disponíveis e, sempre que forem demandadas a gerar, paga-se o valor referente ao combustível gasto com a correspondente geração.
Essa modalidade, no entanto, não existia quando as usinas integrantes do PPT, como a Térmica Fortaleza, foram concebidas. Destaque-se, ainda, que o contexto do PPT era o de racionamento de energia elétrica e indisponibilidade hídrica, e, por isso, a intenção era tornar o ramo de usinas termelétricas atrativo, de modo a incentivar sua efetiva e rápida implementação. Esse contexto explica a criação de garantias e contratos rentáveis para empreendedores dispostos a investir na área.
No mesmo sentido, entendo que se mostra acertada a análise da Serur lançada na instrução de peça 61, conforme seguinte passagem:
Não se enxerga nessa situação, que perdurará até 2023, caso o ente regulador não adote providências a seu encargo, o zelo pela eficiência do setor energético. Pelo contrário, a Aneel permite, desde 2003, que a Coelce compre de si mesma energia mais cara que a disponível no mercado e repasse esse custo para os consumidores. As justificativas da Aneel não encontram guarida na legislação, pois, de acordo com o Decreto 2.335/1997, o regulador tem o dever de criar condições para a modicidade das tarifas (art. 3º, IV) , observar a legislação de defesa do consumidor (art. 4º, XVI) , manter a livre competição no mercado de energia elétrica (art. 12, IV) , e zelar pela repartição de forma justa dos benefícios auferidos entre os agentes e os consumidores (art. 13) .
A impropriedade relatada é o resultado da não observância dos princípios da eficiência (art. 37, caput, CF/88; §1º, do art. 6º da Lei 8.987/1995 c/c o art. 14, IV, da Lei 9.427/1996) , da modicidade tarifária (art. 6º, § 1º, da Lei 8.987/1995 c/c art. 2º da Lei 10.848/2004) e da equivalência contratual. Nesse caso, o princípio da equivalência contratual está relacionado com a oneração excessiva do consumidor e com a desproporção entre o serviço prestado e o preço cobrado.
Vejo assistir razão às ponderações, acima transcritas, das unidades técnicas que atuaram mais recentemente nos autos. Verifico que, historicamente, os contratos entre partes relacionadas, como é o caso da CGTF e da Coelce, estavam vedados em razão da privatização que se iniciou em 1995. Entretanto, a Lei n° 9.648/1998 permitiu a livre negociação de energia, desde que respeitada a modicidade tarifária. Coube à Aneel definir limites para essas contratações (art. 10, § 2º, da referida lei) , tanto em termos de preço quanto de quantidade de energia gerada e distribuída, pois, como se trata de monopólio natural e empresas do mesmo grupo, poderia haver prejuízo aos consumidores.
Ressalto que a quantia gasta pela concessionária distribuidora com compra de energia é repassada ao consumidor final. Se a geradora e a distribuidora pertencem a um mesmo grupo econômico, elas tendem a aumentar ao máximo o preço e a quantidade de energia comercializada entre si, já que o consumidor arcará com todo o custo, o que lhe garante grande lucratividade nessa operação em detrimento da modicidade da tarifa de energia paga pelo usuário. 
Por essa razão, limitou-se a quantidade máxima possível de compra de energia entre partes relacionadas a 30% das compras da distribuidora, nos termos da Resolução Aneel 94/1998, e definiu-se um preço máximo que poderia ser repassado à tarifa, o Valor Normativo (VN) . Assim, independentemente do valor contratado entre as partes, os consumidores de energia arcam com um valor teto: o Valor Normativo, regulamentado por meio de Resoluções da Aneel.
Ocorre que a Resolução Aneel 278/2000 permitiu às usinas vinculadas ao PPT extrapolar esse limite de quantidade e de VN, tendo em vista que se buscava fomentar a geração térmica no país.
Dessa forma, no contrato em questão, estipulou-se que, independentemente do valor da energia contratada entre a Coelce e a CGTF, os consumidores daquela concessionária arcariam com o custo de até 11,5% acima do Valor Normativo definido pela Aneel. 
Portanto, esse valor, aplicado ao montante de energia vendido pela CGTF à Coelce, seria, em tese, suficiente para remunerar de forma justa o capital investido na usina e os demais custos de operação e manutenção, incluso o do combustível, de forma a fomentar investimentos nesse setor e garantir segurança para o sistema elétrico nacional. Contudo, a CGTF por operar em regime flexível, deixa de incorrer, em alguns períodos do ano, em custos da geração térmica, passando a ser uma mera intermediária, realizando a compra de energia no mercado e revendendo para a Coelce. 
Importa ressaltar, nesse momento, que a comercialização da energia, assim como toda concessão de serviço público, pressupõe a prestação de serviço adequado ao pleno atendimento dos usuários. E, conforme o disposto no § 1° do art. 6º da Lei nº 8.987/1995, serviço adequado é o que satisfaz as condições de regularidade, continuidade, eficiência, segurança, atualidade, generalidade, cortesia na sua prestação e modicidade das tarifas.
Com efeito, não se pode cogitar em serviço adequado sem haver a modicidade tarifária, que deve ser entendida não como preço barato, mas sim como preço justo. Ou seja, aquele que é capaz de ressarcir os custos mais o lucro do prestador do serviço. Não pode haver, por conseguinte, nem lucro exacerbado do prestador nem pagamento incapaz de satisfazer os serviços prestados. 
O papel da agência reguladora, no caso, a Aneel, é justamente encontrar o equilíbrio do preço a ponto de que uma parte não seja beneficiada em detrimento da outra. Dessa forma, ao permitir que a CGTF receba, a preço de térmica, a energia hídrica vendida à Coelce, está-se colaborando para que haja enriquecimento sem causa da Companhia Termelétrica em detrimento dos consumidores que arcam com esse custo. 
Nesse sentido, continuo a entender que caberia à Aneel fazer cumprir a Subcláusula 15 da Cláusula 7a do Contrato de Concessão nº 1/1998, firmado com a Coelce, que estipula: 'a Concessionária obriga-se a obter a energia elétrica requerida pelos usuários ao menor custo efetivo, dentre as alternativas disponíveis, quando comparado com os custos observados no contexto nacional e internacional'.
Diante disso, perfilho o entendimento de que caberia à Aneel promover os ajustes necessários ao reestabelecimento do patamar adequado de repasse às tarifas da Coelce, de forma a promover a equidade entre o pagamento a ser realizado pelos consumidores da área de concessão da distribuidora e a contraprestação a cargo da CGTF a título de fornecimento de energia.
Dessa forma, continua válido, a meu ver, considerar parcialmente procedente a denúncia que inaugurou o presente feito e reconhecer que há omissão da Aneel em sua obrigação regulatória sobre o contrato referido, sendo que deveria a referida agência ter atuado de modo a coibir o enriquecimento sem causa das empresas particulares envolvidas e a garantir ao consumidor final a modicidade tarifária. 
 Todavia, no âmbito deste processo não se mostra mais juridicamente possível corrigir a situação, sob pena de se incorrer em reformatio in pejus. 
Embora não se mostre adequada a manutenção da decisão recorrida, conforme já visto, em razão da impropriedade em se provocar a inflexibilidade de operação da usina termelétrica, tampouco poder-se-ia alterar a deliberação recorrida para fazer constar determinação no sentido de que a Aneel cumpra suas atribuições regulatórias e estabeleça novo patamar de repasse a ser realizado às tarifas da Coelce em função do Contrato de Compra e Venda de Energia Elétrica firmado entre essa empresa e a CGTF, como era a proposta original da então Sefid-2, corroborada por este representante do MP/TCU. Uma determinação nesse sentido encontra óbice em noção basilar do sistema jurídico, que é a proibição de se modificar a decisão recorrida em prejuízo dos próprios recorrentes.
Ademais, entendo não se mostrar pertinente promover a alteração do contrato entre a CGTF e a Coelce, o qual se encontra no final de sua vigência, pois, com duração prevista de vinte anos a contar da data inicial de fornecimento (cláusula 3.1, conforme instrumento constante às fls. 20/42 do Anexo 1 do TC-Processo 010.655/2008-0, apenso a estes autos) , o referido contrato se encerra no ano que vem. Nessa situação, o pouco tempo restante dos efeitos jurídicos e tarifários de avença, prestes a se findar, de pouco proveito resultaria para o consumidor, visto que a atuação regulatória no sentido de corrigir as tarifas de energia ainda demandaria longo tempo, posto ser necessário observar minucioso processo legal para tanto. 
Mostra-se cabível, contudo, instar a Aneel que, caso venha a ser celebrada nova avença entre as empresas concessionárias em questão, exerça o seu poder regulatório no sentido de zelar para que o novo patamar de repasse a ser praticado nas tarifas da Coelce em função de futuro contrato de compra e venda de energia elétrica a ser firmado entre essa empresa e a CGTF, em substituição ao contrato que em breve se findará, atente para os princípios da eficiência e da modicidade tarifária. 
Pertinente também que o órgão regulador verifique se a situação identificada pelo TCU ocorre em outros contratos da espécie próximos a se encerrar, de modo a agir no sentido de que o desrespeito aos princípios da eficiência e da modicidade tarifária não se repita nos novos instrumentos a serem celebrados.  
Ante o exposto, manifesto-me no sentido de se conhecer e dar parcial provimento aos pedidos de reexame para alterar a decisão recorrida de modo a que passe a constar a seguinte redação no Acórdão 2752/2017-TCU-Plenário: 
9.1. conhecer da denúncia, para, no mérito, considerá-la parcialmente procedente; 
9.2. determinar à Agência Nacional de Energia Elétrica (Aneel) que:
9.2.1 no exercício de seu poder regulatório, zele para que o novo patamar de repasse a ser praticado nas tarifas da Coelce em função de futuro e eventual contrato de compra e venda de energia elétrica a ser firmado entre essa empresa e a CGTF, em substituição ao contrato ora vigente, atente para os princípios da eficiência (art. 37 da Constituição Federal c/c art. 6º, § 1º, da Lei 8.987/1995 e art. 14, inciso IV, da Lei 9.427/1996) e da modicidade tarifária (art. 6º, § 1º, da Lei 8.987/1995 c/c art. 2º, inciso I, da Lei 10.848/2004) ;
9.2.2. verifique se a situação identificada no item anterior ocorre em outros contratos da espécie próximos a se encerrar, de modo a agir no sentido de que o desrespeito aos princípios da eficiência e da modicidade tarifária não se repita nos novos instrumentos a serem celebrados;
9.3 determinar à unidade técnica competente do TCU que monitore esta deliberação;
9.4 dar ciência desta decisão aos interessados." 
5.	Estando os autos em meu Gabinete, a Aneel apresentou memorial complementar (peça 88) , em 25 de abril, por meio do qual renova o pedido para que seja integralmente provido o Pedido de Reexame sem o acatamento da proposta de encaminhamento alternativa proposta pelo MPTCU, com destaque para as seguintes questões:
"Muito embora a proposta de dispositivo para a deliberação deste Tribunal sobre o Pedido de Reexame se dirija a contratações futuras da energia comercializada pela CGTF,  não se pode fechar os olhos para a premissa equivocada de que parte o MPTCU no sentido de que teria havido omissão da ANEEL quanto "à sua obrigação regulatória", de forma que "deveria a referida agência ter atuado de modo a coibir o enriquecimento sem causa das empresas particulares envolvidas e a garantir ao consumidor final a modicidade tarifária".
Para chegar a essa conclusão, o MPTCU se vale de argumentos que foram rebatidos à exaustão no Pedido de Reexame, quais sejam, (i) que teria havido descumprimento do art. 8º, §1º, do Decreto 5.163/2004 e (ii) e que o repasse do Valor Normativo não considerava que "a CGTF por operar em regime flexível, deixa de incorrer, em alguns períodos do ano, em custos da geração térmica, passando a ser uma mera intermediária, realizando a compra de energia no mercado e revendendo para a Coelce".
Conforme ressaltado no Pedido de Reexame, a questão referente ao repasse à tarifa da Coelce do custo do Contrato de Compra e Venda de Energia firmado com a CGTF não é tema inaudito a esse Tribunal de Contas.
Consoante consignado no relatório do acórdão recorrido, o TCU já teve oportunidade de analisar uma representação formulada por Unidade Técnica que versava sobre sobre "possíveis impropriedades na expressão monetária do Valor Normativo (VN) e nas regras de repasses de custos com a compra de energia elétrica para os consumidores cativos, em decorrência da não observância, por parte da Aneel, de preceitos jurídicos e fáticos, que poderiam ensejar danos aos consumidores de energia elétrica, em contrapartida de ganhos extraordinários das distribuidoras e/ou dos geradores. As impropriedades apresentadas na Representação surgem a partir do exame do contrato de compra de energia entre a Companhia Energética do Ceará (Coelce) e a Central Geradora Termelétrica Fortaleza (CGTF) à luz da revisão tarifária da Coelce de 2007" (sem grifos no original) .
Referida Representação foi julgada pelo Plenário dessa Corte de Contas por meio do Acórdão nº 2199/2009 (TC Processo 010.655/2008-0.) , reconhecendo-se, na ocasião, a inexistência de impropriedade na fixação do Valor Normativo de térmica.
9.	Note-se que, à época da formulação daquela Representação, já havia sido editada a Resolução Normativa n. 40/2004 e a usina CGTF vinha sendo despachada normalmente por ordem de mérito pelo ONS, como, aliás, sempre ocorreu. Naquela oportunidade, porém, sequer se cogitou que tais circunstâncias deveriam impactar seja o cálculo do Valor Normativo, seja os critérios de repasse à tarifa da Coelce do valor do contrato de compra e venda de energia celebrado com a CGTF.
Como explicitado à época e aqui reiterado, a metodologia de cálculo do Valor Normativo para efeito de dar cumprimento ao comando do art. 10, 2º, da Lei 9.648/1998 leva  em consideração uma "proxy" do custo de expansão do sistema segregado por fonte, uma vez que esse é o critério considerado regulatoriamente justo para remunerar adequadamente o investimento feito pelo gerador.
Já restou demonstrado que a metodologia de cálculo do Valor Normativo não leva em conta o efetivo despacho da usina e as reduções de custos experimentadas quando a entrega de energia não se dá por geração própria, uma vez que o cálculo baseia-se, como afirmado, no custo de expansão do sistema discretizado por fonte. Impor a mudança dessa metodologia por decisão da Corte de Contas implica uma indevida invasão à competência regulatória da Agência mediante exercício exógeno de sua discricionariedade técnica, o que não se coaduna com as atribuições do controle externo.
Não bastasse isso, a metodologia de cálculo utilizada pela ANEEL já foi validada por esse Tribunal de Contas, que atestou a regularidade da fixação do Valor Normativo das térmicas.
É de se ressaltar, ainda, que o cálculo do Valor Normativo jamais se baseou na premissa de que as usinas termelétricas seriam despachadas 100% de modo inflexível, até porque elas sempre foram despachadas por ordem de mérito, antes e depois do advento da Resolução Normativa n. 40/2004. Portanto, o fato de ter vindo a lume a mencionada Resolução não é relevante para fins de alteração do VN, seja porque não houve a alegada mudança da forma de despacho das usinas seja porque o cálculo não levava em consideração a inflexibilidade da geração de energia.
Por fim, cumpre esclarecer que o art. 8º, §1º, do Decreto 5163/2004, invocado  tanto no acórdão recorrido quanto na manifestação do MPTCU para questionar a atuação da ANEEL, não se aplica ao caso concreto. Primeiro, porque o dispositivo se remete a hipóteses em que a central geradora se encontra em atraso ou indisponível para despacho do ONS, o que não se verifica na espécie. Segundo, porque o próprio Decreto, em seu art. 37, preserva as regras anteriores de repasse do custo de aquisição de energia elétrica de contratos celebrados até 16 de março de 2004, que é o caso do contrato celebrado entre a CGTF e a Coelce. Assim, as regras de repasse tarifário instituídas pelo referido Decreto não se aplicam a contratação de energia da usina da CGTF.
Em síntese, não há que se falar em qualquer tipo de omissão regulatória da ANEEL     a justificar a determinação de conduta futura a ser adotada pela Agência. Os princípios da eficiência e modificidade tarifária foram observados, uma vez que a ANEEL deu fiel cumprimento as diretrizes estabelecidas pelo Poder Concedente, como, aliás, foi expressamente reconhecido por esta Corte de Contas em oportunidade anterior.
Como se não bastasse, a proposta alternativa de encaminhamento do MPTCU tem   grande chance de cair no vazio. Com efeito, conforme já ressaltado também no Pedido de Reexame, o contrato da CGTF com a Coelce foi celebrado no âmbito do Programa Prioritário de Termeletricidade - PPT, instituído por meio do Decreto 3.371/2000, em um contexto histórico específico, em que o país buscava alternativas para superar a crise de abastecimento de energia do início dos anos 2000.
O modelo de contratação de usinas termelétricas desde então evoluiu bastante, tendo sido instituído novo marco legal com a entrada em vigor da Lei 10.848/2004. Por meio deste diploma normativo, restou estabelecido que, via de regra, a contratação de energia elétrica para atendimento do mercado das distribuidoras se dá por meio de licitação. Confira- se, nesse sentido, o disposto no art. 2º da referida lei:
Art. 2º As concessionárias, as permissionárias e as autorizadas de serviço público de distribuição de energia elétrica do Sistema Interligado Nacional - SIN deverão garantir o atendimento à totalidade de seu mercado, mediante contratação regulada, por meio de licitação, conforme regulamento, o qual, observadas as diretrizes estabelecidas nos parágrafos deste artigo, disporá sobre: (grifou-se) 
Sob égide da Lei 10.848/2004, portanto, a contratação da energia da CGTF se daria em condições consideravelmente distintas das observadas no âmbito do PPT. Considerando que as usinas termelétricas hoje são contratadas por meio de procedimento licitatório, as preocupações externadas pelo MPTCU quanto à atuação da ANEEL na fixação do valor de repasse do preço da energia à tarifa dos usuários finais perdem o sentido, uma vez que há regramento próprio para essa matéria no art. 36 do Decreto 5.163/2004, que não confere qualquer margem de discricionariedade à Agência.
19.	Cumpre salientar, ademais, que não há, até o presente momento, qualquer movimento para prorrogação de contratos celebrados no âmbito do PPT. Alguns desses contratos inclusive já se encerraram e não houve postergação da vigência, conforme pode observar-se da planilha em anexo."
	É o Relatório.

Thiago Serwy Fiuza de Moraes (15833-E/OAB-DF), Ana Claudia Goncalves Rebello (82366/OAB-RJ) e outros, representando CGTF Central Geradora Termelétrica Fortaleza S.A.; David Bruxel de Vasconcelos, Maira Carneiro Silva e outros, representando Companhia Energética do Ceará; Sidnei Furlan, Alexandre Gonçalves Filho e outros, representando Agência Nacional de Energia Elétrica.

Subprocurador-Geral Lucas Rocha Furtado.

DENÚNCIA. FALHAS NA ATUAÇÃO DA AGÊNCIA NACIONAL DE ENERGIA ELÉTRICA (ANEEL), NO ÂMBITO DO CONTRATO DE COMPRA E VENDA DE ENERGIA ELÉTRICA FIRMADO ENTRE A CENTRAL GERADORA TERMELÉTRICA FORTALEZA S.A. (CGTF) E A COMPANHIA ENERGÉTICA DO CEARÁ (COELCE), COM PREJUÍZO À MODICIDADE TARIFÁRIA. CONHECIMENTO. PROCEDÊNCIA. INÉRCIA REGULATÓRIA. GANHOS ELEVADOS DO GERADOR SEM QUALQUER TRANSFERÊNCIA DO BÔNUS AOS CONSUMIDORES. DETERMINAÇÕES À ANEEL. PEDIDO DE REEXAME. CONHECIMENTO. PROVIMENTO. CIÊNCIA.

DENÚNCIA (DEN)

Unidade de Auditora Especializada em Recursos (AudRecursos) e Unidade de Auditoria Especializada em Energia Elétrica e Nuclear (AudElétrica).

Trata-se de pedidos de reexame (peças 38 e 45) interpostos pela Agência Nacional de Energia Elétrica - ANEEL e pela Enel Brasil S.A/Central Geradora Termelétrica Fortaleza S/A - CGTF contra o Acórdão 2752/2017-TCU-Plenário, que tratou de denúncia sobre falha na atuação da mencionada agência relacionada a Contrato de Compra e Venda de Energia Elétrica firmado entre a mencionada central e a Companhia Energética do Ceará (Coelce) , com suposto prejuízo à modicidade tarifária.
2.	Em resumo, o denunciante relacionou as seguintes supostas irregularidades: 
a CGTF revende energia para a Coelce, sem produzi-la, e a ANEEL permite que o valor de repasse para a tarifa seja o preço de térmica, enquanto a CGTF a adquire de fonte hídrica a um preço inferior, em detrimento da regulação por incentivos e da modicidade tarifária;
aquisição sistemática de energia de fonte hídrica no mercado de curto prazo, contribuindo para o esvaziamento dos reservatórios, sem a devida contrapartida de rateio do benefício para todos os agentes do sistema, em confronto com a regulação setorial;
alteração da potência da CGTF permitida pelo regulador, por meio de ato administrativo eivado de ilegalidade, o que elevou artificialmente o Valor Normativo (VN) do contrato;
falta de lastro da usina não apurado pelo regulador, que expediu despacho com efeito retroativo, beneficiando indevida e exclusivamente a CGTF.
II - CONTEXTUALIZAÇÃO
3.	O Programa Prioritário de Termeletricidade (PPT) , instituído por meio do Decreto 3.371/2000, garantiu às usinas que o integravam: i) o suprimento de gás natural por até vinte anos; ii) o acesso à linha de financiamento do Banco Nacional de Desenvolvimento Econômico e Social (BNDES) ; e iii) a aplicação do VN, por até vinte anos, à distribuidora contratante da energia. Foi fixado, ainda, por meio da Portaria Interministerial - MME/MF 176/2001, o preço máximo do gás natural a ser negociado com os fornecedores desse insumo (distribuidoras estaduais de gás e a Petrobras) para suprir as usinas termelétricas - UTEs.
4.	Por sua vez, a implantação da CGTF, foi autorizada por meio da Resolução - ANEEL 433/2001 (peça 13, p. 16) , e o contrato entre a CGTF e a Coelce foi homologado (peça 3, pp. 18-43, do TC Processo 010.655/2008-0) pela ANEEL. Vale ressaltar que, diante do contexto em análise, CGTF e Coelce são partes relacionadas, controladas pelo mesmo grupo empresarial. 
5.	Não obstante o comando normativo inicial de que contratos entre partes relacionadas eram vedados no âmbito do programa de desestatização da energia elétrica, a Lei 9.648/1998 liberou esse tipo de avença, desde que em limites definidos pela ANEEL. Por essa razão, a Resolução ANEEL 94/1998 limitou a quantidade máxima possível de compra de energia entre partes relacionadas a 30% das compras da distribuidora e definiu um preço máximo que poderia ser repassado à tarifa, o chamado Valor Normativo (VN) .
6.	O retromencionado valor, estabelecido inicialmente a partir de preços de contratos vigentes à época, deveria ser suficiente para: i) amortizar e remunerar o capital investido pela usina, considerando a sua potência instalada; ii) cobrir seus custos de operação e manutenção, especialmente os decorrentes da compra de gás natural (tanto a molécula quanto o transporte) ; e iii) cobrir os encargos e tributos aplicáveis.
7.	Nesse cenário, com a finalidade de fomentar a geração térmica no país, a Resolução ANEEL 278/2000 permitiu às usinas termelétricas vinculadas ao PPT extrapolar o limite quantitativo de 30%, e o próprio Valor Normativo. Com isso, em conta dos custos que a CGTF teria para gerar a energia necessária para atender aos consumidores da Coelce, a ANEEL autorizou o repasse tarifário até o limite de 11,5% além do Valor Normativo, o que seria justificável frente à conjuntura enfrentada de iminente racionamento de energia hidrelétrica.
8.	O contrato entre a CGTF e a Coelce foi celebrado na modalidade "por quantidade", no qual o gerador se compromete a entregar o montante de energia negociado e, em contraprestação, receber uma receita fixa, a qual é repassada para a tarifa cobrada dos consumidores até 115% do limite do Valor Normativo estabelecido pela ANEEL. Desse modo, a CGTF deve anualmente entregar à Coelce 2.690 GWh, e, por essa energia, receber R$ 122,36/MWh.
9.	Oportuno registrar que, no modelo de contratação "por quantidade", o gerador, apesar de receber uma receita fixa, assume o risco de não conseguir gerar toda a quantidade negociada e, então, ter que adquirir esse insumo de outro gerador, no mercado à vista. Referida aquisição ocorre pelo chamado "preço de liquidação de diferenças" (PLD) .
10. 	A dinâmica dessa contratação está indicada pela então Secretaria de Recursos deste Tribunal da seguinte forma:
"2.11. Para gerar a energia contratada, a CGTF firmou com a Petrobras um contrato de fornecimento de gás, do tipo take-or-pay (Portaria Interministerial MME/MF 176/2001 e 234/2002) , em que teria que pagar pelo gás contratado mesmo no caso de não gerar energia térmica. Portanto, ainda que houvesse alguma flexibilidade em como esse gás seria utilizado ao longo do tempo (cláusulas de make up) , seu custo seria invariavelmente suportado pelos consumidores da energia fornecida pela CGTF à Coelce, através do repasse do Valor Normativo às tarifas.
2.12. Assim, com base no referido desenho contratual e operacional e no contexto vigente à época de iminente escassez de energia hidrelétrica, a unidade técnica - então SefidEnergia - entendeu que a CGTF fora concebida e autorizada para operar essencialmente como uma usina de base, eminentemente inflexível, gerando energia continuamente para o sistema, de modo a servir de reserva de segurança em um contexto delicado de recursos hídricos.
2.13. Nas usinas integrantes do parque térmico brasileiro, uma parcela de sua capacidade opera continuamente, independentemente do nível dos reservatórios hídricos, devido às suas especificidades técnicas (energia nuclear, por exemplo) ou em razão de cláusulas take-or-pay em contratos de fornecimento de combustíveis para geração. 
2.14. Por outro lado, outra parcela da capacidade da usina opera de forma flexível, apenas a critério do Operador Nacional do Sistema Elétrico (ONS) , a depender do nível dos reservatórios hídricos e da expectativa dos cenários hidrológicos.
2.15. Assim, a inflexibilidade de cada usina é levada em conta pelo Operador Nacional do Sistema Elétrico (ONS) quando, para atender à demanda de energia, gerencia o despacho das diferentes usinas geradoras do Sistema Interligado Nacional (SIN) de acordo com a ordem de mérito econômico. Caso seja necessária quantidade adicional de energia além da geração inflexível, primeiramente, o ONS coloca em funcionamento as usinas com custo de funcionamento mais barato e, por último, as usinas com custo variável unitário (CVU) mais caro. O ONS considera não apenas o custo variável no curto prazo, mas o custo de oportunidade da energia ao longo do tempo, ponderando o custo de curto prazo com o custo de longo prazo representado pela escassez de recursos hidrológicos."
11.	Ainda em termos de contextualização, vale esclarecer os conceitos afetos aos tipos de despacho sob a responsabilidade da ONS, conforme parecer da então Secretaria de Infraestrutura de Energia Elétrica (SeinfraElétrica) :
 Despacho centralizado do sistema elétrico
27. Inicialmente, é importante resumir o funcionamento do despacho das fontes de geração de energia no setor elétrico brasileiro, que optou pelo modelo de despacho centralizado de seu sistema interligado.
28. Em modelos de despacho centralizado, como no Brasil, em geral, a decisão de gerar não compete a cada usina ou instalação de geração, mas a uma entidade central que define a ordem e os montantes que cada unidade geradora produzirá, de forma a otimizar os recursos disponíveis.
29. Atualmente, a utilização do modelo de despacho centralizado se dá para cumprir a alínea 'a' do parágrafo único do art. 13 da Lei 9.648/1998:
Parágrafo único. Sem prejuízo de outras funções que lhe forem atribuídas pelo Poder Concedente, constituirão atribuições do ONS:
a) o planejamento e a programação da operação e o despacho centralizado da geração, com vistas a otimização dos sistemas eletroenergéticos interligados;
30. De modo a obter a referida otimização dos recursos, o ONS deve considerar algumas características das fontes de geração disponíveis, entre elas, a despachabilidade.
31. Fontes despacháveis são aquelas em que é possível reservar o recurso de geração para momento futuro. É o caso das usinas térmicas, que podem armazenar combustíveis, e das usinas hidrelétricas com reservatório, que podem acumular água e gerar à medida que são demandadas.
32. Fontes não despacháveis são as que só podem gerar quando o recurso está disponível, não sendo possível armazená-lo para gerar em momento posterior. É o caso das eólicas, das fotovoltaicas e das hidrelétricas sem reservatório.
33. De forma simplificada, tendo em vista as características de despachabilidade das fontes, a premissa do ONS é utilizar primeiro todos os recursos não despacháveis disponíveis. Esses recursos entram como redutores da carga a ser atendida pelas demais fontes de geração.
34. Para o restante, o Operador "empilha" as fontes despacháveis, considerando o custo de gerar agora e, por meio de modelos computacionais, a estimativa do custo futuro dos recursos de cada usina, em especial da água nos reservatórios, de modo a minimizar o custo total da geração. (...) 
36. A lógica geral consiste, de toda sorte, em minimizar o custo total de geração, despachando antes as fontes de menor custo. Essa sistemática é denominada de despacho por ordem de mérito econômico."
III - DOS PARECERES NOS AUTOS
12.	Considerando a relevância da matéria tratada no presente recurso, sob os aspectos técnicos e jurídicos, entendi oportuno colher os pareceres, além da então Serur, da então unidade técnica especializada deste Tribunal (SeinfraElétrica) e do Ministério Público junto a este Tribunal (MPTCU) , consoante demonstram as instruções no relatório precedente.
13.	A então Serur apresentou sua proposta nos seguintes termos (peças 56 a 61) :
"conhecer do pedido de reexame e, no mérito, dar-lhe provimento parcial, alterando a redação dos itens 9.2.1 e 9.2.2 do Acórdão recorrido nos seguintes termos:
9.2.1. regularizar, doravante, os despachos da Central Geradora Termelétrica Fortaleza S.A. (CGTF) pelo Operador Nacional do Sistema Elétrico (ONS) , considerando que sua geração deve ocorrer com base nas Resoluções - ANEEL 22/2001, e suas alterações, e 433/2001; e
9.2.2. repassar, doravante, aos consumidores da Companhia Energética do Ceará (Coelce) as reduções de custos que vierem a ser obtidas pela Central Geradora Termelétrica Fortaleza S.A. (CGTF) com sua operação após a edição da Resolução Normativa - ANEEL 40/2004 [...]"
14.	Por sua vez, a então SeinfraElétrica concluiu (peças 77 a 79) :
"124. Destacou-se que tornar a CGTF inflexível seria desfavorável à otimização da operação do setor, por parte do ONS, sem trazer consequências positivas para o consumidor.
125. Em razão disso, conclui-se que não é pertinente manter a determinação 9.2.1 do 2.752/2017-TCU-Plenário.
126. Ademais, esclareceu-se que o setor elétrico brasileiro foi projetado para que, em períodos de hidrologia favorável, as térmicas sejam menos despachadas e vice-versa. Em razão disso, e considerando as condições vigentes à época do PPT, não há irregularidade no fato de a CGTF ou outras térmicas gerarem montantes inferiores aos constantes dos seus contratos nas situações de altas afluências.
127. Ressaltou-se que forçar a CGTF a gerar, mesmo quando, na visão do ONS, existissem opções mais baratas para o sistema, não mudaria o custo a ser repassado à Coelce, em função da modalidade contratual vigente, equivalente a um contrato por quantidade.
128. Destacou-se, ainda, que o contrato da CGTF foi confeccionado em consonância com as normas vigentes à época, e projetado para ser atrativo, de modo a incentivar o surgimento de térmicas e reduzir a dependência do setor elétrico brasileiro em relação às hidrelétricas, em um momento de racionamento.
129. Em virtude disso, conclui-se que não é pertinente manter as determinações 9.2.2 e 9.4 do Acórdão 2752/2017-TCU-Plenário." (Destacou-se) .
15.	Por fim, o MPTCU anui à conclusão da então SeinfraElétrica e acrescenta sugestão de determinação à ANEEL nos seguintes moldes (peça 87) :
"9.1. conhecer da denúncia, para, no mérito, considerá-la parcialmente procedente; 
9.2. 	determinar à Agência Nacional de Energia Elétrica (ANEEL) que:
9.2.1 no exercício de seu poder regulatório, zele para que o novo patamar de repasse a ser praticado nas tarifas da Coelce em função de futuro e eventual contrato de compra e venda de energia elétrica a ser firmado entre essa empresa e a CGTF, em substituição ao contrato ora vigente, atente para os princípios da eficiência (art. 37 da Constituição Federal c/c art. 6º, § 1º, da Lei 8.987/1995 e art. 14, inciso IV, da Lei 9.427/1996) e da modicidade tarifária (art. 6º, § 1º, da Lei 8.987/1995 c/c art. 2º, inciso I, da Lei 10.848/2004) ;
9.2.2. verifique se a situação identificada no item anterior ocorre em outros contratos da espécie próximos a se encerrar, de modo a agir no sentido de que o desrespeito aos princípios da eficiência e da modicidade tarifária não se repita nos novos instrumentos a serem celebrados;
9.3 	determinar à unidade técnica competente do TCU que monitore esta deliberação." (Destacou-se) .
16.	Feita essa breve contextualização, decido.
IV - ANÁLISE DE ADMISSIBILIDADE
17.	De início, reitero os exames de preliminares de admissibilidade (peça 51) que concluiu pelo conhecimento dos pedidos de reexame interpostos, suspendendo-se os efeitos dos itens 9.1, 9.2.1, 9.2.2, 9.2.3 e 9.4 do Acórdão 2752/2017-TCU-Plenário, nos termos do art. 48 da Lei 8443/1992 e dos arts. 285 e 286, parágrafo único, do Regimento Interno do TCU.
IV - ANÁLISE DE MÉRITO
18.	No mérito, embora acolha na essência o posicionamento da então SeinfraElétrica, com as devidas complementações sugeridas pelo MPTCU, entendo pertinente adotar encaminhamento distinto aos presentes recursos, para dar-lhes provimento, em razão dos motivos que discorro a seguir.
19.	O eixo principal da discussão travada nestes autos tem por base a distinção da natureza e dos efeitos do contrato celebrado entre a CGTF e a Coelce, assim como a maneira apropriada de tratar a melhor forma de utilização do despacho a que estaria sujeita a usina quanto à sua flexibilidade ou inflexibilidade.
20.	Em consequência, discute-se também as possibilidades de atuação regulatória da ANEEL no âmbito do contrato em análise, como forma de evitar o enriquecimento sem causa das empresas particulares envolvidas e garantir ao consumidor final a modicidade tarifária.
21.	O acórdão recorrido partiu da premissa de que estava sendo descumprido, entre outros normativos, o comando contido no art. 8º, § 1º, do Decreto 5.163/2004, que dispõe a respeito de que "eventuais reduções de custos, em especial as decorrentes das contratações para atender aos contratos de venda originais, serão repassadas às tarifas dos consumidores finais."
22.	Esse descumprimento geraria "desproporção entre o serviço prestado pela usina, relativo ao fornecimento de energia elétrica, e a contraprestação recebida, consistente na receita fixada no contrato com a Coelce com base no VN, com repasse às tarifas dos consumidores, em prejuízo desses últimos e a caracterizar um enriquecimento sem causa do grupo empresário beneficiário da concessão". 
23.	A então SefidEnergia destacou, à época da fiscalização, que "nos anos seguintes a 2004, a CGTF deixou de gerar ela mesma a quantidade de energia negociada com a Coelce, tendo, então, que adquirir energia de outro gerador (tendo em vista a natureza do contrato por quantidade) . Com isso, entre 2005 e 2008, a UTE produziu apenas 6,5% da energia comercializada com a Coelce no mesmo período". Nessa linha, as evidências da redução dos custos incorridos pela térmica foram verificadas, a partir da análise de suas demonstrações contábeis, ao se comparar os "dispêndios financeiros com pagamento à Petrobras pelo gás contratado (R$ 153,9 milhões) com os relacionados à compra de energia elétrica (R$ 431,7 milhões) ", o que demonstra que os maiores custos da geradora no período foram referentes à compra de energia e não à compra de combustível para a sua geração, sendo que ela era remunerada, via repasse tarifário, pelo VN, que levava em conta os custos com aquisição de gás natural.
24.	Naquele contexto, o relator a quo acolheu a linha apresentada pela unidade técnica e pelo MPTCU quanto à omissão regulatória da ANEEL e à necessidade de se restabelecer o equilíbrio do contrato, de modo a não mais permitir que o consumidor fosse onerado indevidamente com o preço da tarifa de energia no estado do Ceará. 
25.	Contudo, na prática, a observância ao Acórdão 2752/2017-TCU-Plenário acabaria por transformar, indevidamente, a CGTF em uma termelétrica que gerasse toda a energia em regime de completa inflexibilidade, inclusive em períodos favoráveis do regime hidrológico, o que colide com a diretriz de otimização do sistema. 
26.	Ao tornar o despacho da usina 100% inflexível, impor-se-ia, segundo análise empreendida pela então Secretaria de Fiscalização de Infraestrutura de Energia Elétrica, a obrigação de a CGTF gerar energia mesmo quando existisse opções mais baratas para o sistema, tornando a Central Geradora inflexível. Tal fato prejudicaria a otimização da operação do setor elétrico brasileiro, uma vez que foi concebido para que, em períodos de hidrologia favorável, as térmicas fossem menos despachadas e vice-versa. 
27.	Com efeito, trazendo as palavras do MPTCU, 
"considerando que o sistema é praticamente todo interligado em suas fontes, passar a considerar a CGTF inflexível, como decorreria do cumprimento da decisão recorrida, implicaria na circunstância de que energia a ser gerada pela CGTF seria abatida da carga a ser atendida pelas demais fontes, o que poderia resultar no vertimento dos reservatórios, especialmente nos períodos de maior precipitação pluviométrica, possivelmente resultando no aumento do preço do mercado de curto prazo, por se tratar de produção energética mais onerosa. O potencial dessa situação indesejável se agravar aumenta ainda mais se a inflexibilidade da CGTF, decorrente da decisão da Corte de Contas, for estendida a casos semelhantes, a considerar o item 9.4 do Acórdão 2752/2017-TCU-Plenário."
28.	Nesse cenário, válida a Resolução ANEEL 433/2001, que concedeu à CGTF a autorização para atuar como Produtor Independente de Energia, e a submeteu às instruções de despacho do Operador Nacional do Sistema Elétrico - ONS. Em acréscimo, vale lembrar que o Decreto 3.371/2000, que instituiu o PPT, não faz referência à necessidade de que as usinas participantes do referido programa devam operar com alta inflexibilidade. Dessa forma, sob a ótica dos normativos vigentes à época, não existiria compulsoriedade a exigir da Central Geradora que fosse considerada pelo ONS como integralmente inflexível.
29.	De todo exposto, assiste razão à unidade técnica especializada, consoante relatório precedente, com o aval do MPTCU, de que não é pertinente manter as determinações 9.2.1, 9.2.2 e 9.4 do Acórdão 2752/2017-TCU-Plenário.
30.	Contudo, o Ministério Público acrescenta que, apesar dessa conclusão ser suficiente para findar a análise recursal, "a matéria comporta um maior aprofundamento, culminando em um desfecho parcialmente diverso". O d. Parquet levanta as seguintes considerações:
"Refiro-me ao contexto de que, embora não seja adequado manter a deliberação recorrida, mesmo com a nova redação sugerida pela Serur, ainda permanece, a meu ver, o problema da desproporção entre o serviço prestado pela usina, relativo ao fornecimento de energia elétrica, e a contraprestação recebida, consistente na receita fixada no contrato com a Coelce com base no VN, com repasse às tarifas dos consumidores, em prejuízo desses últimos e a caracterizar um enriquecimento sem causa do grupo empresário beneficiário da concessão. Essa situação decorre do reconhecimento da procedência da parte da denúncia relativa ao descumprimento do art. 8º, § 1º, do Decreto 5.163/2004, que assim dispõe: 'eventuais reduções de custos, em especial as decorrentes das contratações para atender aos contratos de venda originais, serão repassadas às tarifas dos consumidores finais'.
Com efeito, é a própria SeinfraElétrica que reconhece que o contrato celebrado entre a CGRF e a Coelce é vantajoso para a usina. (...) 
Sobre esse questionamento, cabe ponderar que o contrato de venda de energia assinado entre a CGTF e a Coelce é, de fato, vantajoso para a térmica em situações de condições hidrológicas favoráveis, como apontam os pareceres da então Sefid-2.
Isso ocorre porque ele equivale a um contrato por quantidade, no qual todo o montante vendido é pago à térmica, mesmo que ela não tenha gerado essa energia. Além disso, em períodos de grande afluência hidrológica, os preços da energia no mercado de curto prazo costumam manter-se baixos. Dessa forma, a CGTF gera uma pequena parcela da energia que vendeu, gastando efetivamente pouco combustível, e adquire a diferença no MCP a preços baixos, embora receba por essa energia o valor do contrato."
31.	E a razão da importância do órgão regulador é fundamental, conforme destaca o MPTCU:
"Se a geradora e a distribuidora pertencem a um mesmo grupo econômico, elas tendem a aumentar ao máximo o preço e a quantidade de energia comercializada entre si, já que o consumidor arcará com todo o custo, o que lhe garante grande lucratividade nessa operação em detrimento da modicidade da tarifa de energia paga pelo usuário. 
Por essa razão, limitou-se a quantidade máxima possível de compra de energia entre partes relacionadas a 30% das compras da distribuidora, nos termos da Resolução ANEEL 94/1998, e definiu-se um preço máximo que poderia ser repassado à tarifa, o Valor Normativo (VN) . Assim, independentemente do valor contratado entre as partes, os consumidores de energia arcam com um valor teto: o Valor Normativo, regulamentado por meio de Resoluções da ANEEL."
32.	Contudo, complementa o MPTCU, a Resolução ANEEL 278/2000 permitiu às usinas vinculadas ao PPT extrapolar esse limite de quantidade e de VN, tendo em vista que se buscava fomentar a geração térmica no país. Ficou definido que, independentemente do valor da energia contratada entre a Coelce e a CGTF, os consumidores daquela concessionária arcariam com o custo de até 11,5% acima do Valor Normativo definido pela ANEEL. 
33.	Por se enquadrar no conceito de concessão de serviço público, a comercialização da energia exigiria prestação de serviço adequado aos usuários, o que de acordo com o § 1° do art. 6º da Lei 8.987/1995, representa aquele que atende as condições de regularidade, continuidade, eficiência, segurança, atualidade, generalidade, cortesia na sua prestação e modicidade das tarifas.
34.	Desse modo, caberia à agência reguladora (ANEEL) buscar o equilíbrio do preço para que uma parte não seja beneficiada em detrimento da outra. Ao se permitir que a CGTF receba, a preço de térmica, a energia hídrica vendida à Coelce, está sendo viabilizado enriquecimento sem causa da Companhia Termelétrica em detrimento dos consumidores que arcam com esse custo. 
35.	Porém, finaliza o MPTCU, no âmbito deste processo, que se encontra em fase recursal, difícil seria a correção dessa questão, sob pena de se incorrer em reformatio in pejus, principalmente pelo fato de o contrato em questão estar próximo do vencimento. 
36.	 Não obstante as relevantes considerações tecidas pelo d. Parquet, entendo desnecessárias às determinações sugeridas pelo MPTCU em função da argumentação apresentada pela Aneel. 
37.	De fato, a questão relativa ao repasse à tarifa da Coelce do custo do Contrato de Compra e Venda de Energia firmado com a CGTF não é tema novo neste Tribunal.
38.	Por meio do Acórdão 2199/2009-TCU-Plenário, o TCU reconheceu a inexistência de impropriedade na fixação do Valor Normativo de térmica. Naquela oportunidade, ficou definido que "a metodologia de cálculo do Valor Normativo para efeito de dar cumprimento ao comando do art. 10, 2º, da Lei 9.648/1998 levasse em consideração uma 'proxy' do custo de expansão do sistema segregado por fonte, uma vez que esse é o critério considerado regulatoriamente justo para remunerar adequadamente o investimento feito pelo gerador".
39.	Válidas portanto às considerações da Aneel no sentido de que:
É de se ressaltar, ainda, que o cálculo do Valor Normativo jamais se baseou na premissa de que as usinas termelétricas seriam despachadas 100% de modo inflexível, até porque elas sempre foram despachadas por ordem de mérito, antes e depois do advento da Resolução Normativa nº 40/2004. Portanto, o fato de ter vindo a lume a mencionada Resolução não é relevante para fins de alteração do VN, seja porque não houve a alegada mudança da forma de despacho das usinas seja porque o cálculo não levava em consideração a inflexibilidade da geração de energia. (...) 
Por fim, cumpre esclarecer que o art. 8º, §1º, do Decreto 5163/2004, invocado  tanto no acórdão recorrido quanto na manifestação do MPTCU para questionar a atuação da ANEEL, não se aplica ao caso concreto. Primeiro, porque o dispositivo se remete a hipóteses em que a central geradora se encontra em atraso ou indisponível para despacho do ONS, o que não se verifica na espécie. Segundo, porque o próprio Decreto, em seu art. 37, preserva as regras anteriores de repasse do custo de aquisição de energia elétrica de contratos celebrados até 16 de março de 2004, que é o caso do contrato celebrado entre a CGTF e a Coelce. Assim, as regras de repasse tarifário instituídas pelo referido Decreto não se aplicam a contratação de energia da usina da CGTF.
40.	Acrescente-se, ainda, no não acolhimento das determinações que o contrato da CGTF com a Coelce foi celebrado no âmbito do Programa Prioritário de Termeletricidade - PPT, instituído por meio do Decreto 3.371/2000, em um contexto histórico específico, em que o país buscava alternativas para superar a crise de abastecimento de energia do início dos anos 2000.
41.	Reforça, meu entendimento, as alegações complementares trazidas pela Aneel no sentido da evolução dos marcos legais e de que não há a intenção da renovação dos contratos:
17. O modelo de contratação de usinas termelétricas desde então evoluiu bastante, tendo sido instituído novo marco legal com a entrada em vigor da Lei 10.848/2004. Por meio deste diploma normativo, restou estabelecido que, via de regra, a contratação de energia elétrica para atendimento do mercado das distribuidoras se dá por meio de licitação. Confira- se, nesse sentido, o disposto no art. 2º da referida lei:
Art. 2º As concessionárias, as permissionárias e as autorizadas de serviço público de distribuição de energia elétrica do Sistema Interligado Nacional - SIN deverão garantir o atendimento à totalidade de seu mercado, mediante contratação regulada, por meio de licitação, conforme regulamento, o qual, observadas as diretrizes estabelecidas nos parágrafos deste artigo, disporá sobre: (grifou-se) 
18. Sob égide da Lei 10.848/2004, portanto, a contratação da energia da CGTF se daria em condições consideravelmente distintas das observadas no âmbito do PPT. Considerando que as usinas termelétricas hoje são contratadas por meio de procedimento licitatório, as preocupações externadas pelo MPTCU quanto à atuação da ANEEL na fixação do valor de repasse do preço da energia à tarifa dos usuários finais perdem o sentido, uma vez que há regramento próprio para essa matéria no art. 36 do Decreto 5.163/2004, que não confere qualquer margem de discricionariedade à Agência.
19. Cumpre salientar, ademais, que não há, até o presente momento, qualquer movimento para prorrogação de contratos celebrados no âmbito do PPT. Alguns desses contratos inclusive já se encerraram e não houve postergação da vigência".
Ante o exposto, VOTO para que este Tribunal adote a minuta de Acórdão que trago à apreciação deste Colegiado.
TCU, Sala das Sessões, em 26 de abril de 2023.
Ministro JOÃO AUGUSTO RIBEIRO NARDES
Relator